ACORDAO-COMPLETO-2421563

ACÓRDÃO 2014/2020 ATA 29/2020 - PLENÁRIO

VISTOS, relatados e discutidos estes autos de Prestação de Contas da Secretaria do Tesouro Nacional (STN) relativas ao exercício de 2013, 
ACORDAM os Ministros do Tribunal de Contas da União, reunidos em Sessão do Plenário, diante das razões expostas pelo Relator, em:
9.1.  retirar o sobrestamento do julgamento das contas em virtude de decisão definitiva no âmbito do TC Processo 021.643/2014-8;
9.2. julgar irregulares, com fundamento nos arts. 1º, inciso I, 16, inciso III, alínea da Lei 8.443/1992 c/c os arts. 19, parágrafo único, e 23, inciso III, da mesma lei, e com arts. 1º, inciso I, e 209, inciso II, do Regimento Interno, as contas dos Srs. Arno Hugo Augustin Filho, CPF XXX.327.680-XX, Secretário do Tesouro Nacional, e Marcus Pereira Aucélio, CPF XXX.486.601-XX, Subsecretário de Política Fiscal da Secretaria do Tesouro Nacional, dada suas responsabilidades pelo atraso do repasse a instituições financeiras públicas e privadas de verbas destinadas ao pagamento de despesas de responsabilidade do governo federal, tendo base na rejeição das alegações de defesa prolatada no Acórdão 1824/2018-TCU-Plenário, uma vez que não foram suficientes para sanear as irregularidades a ele atribuídas, e na sanção aplicada no Acórdão 2575/2016-TCU-Plenário.;
9.3. julgar regulares com ressalva, com fundamento nos arts. 1º, inciso I, 16, inciso II, 18 e 23, inciso II, da Lei 8.443/1992, c/c os arts. 1º, inciso I, 208 e 214, inciso II, do Regimento Interno, as contas do Sr. Gilvan da Silva Dantas, CPF XXX.672.741-XX, Subsecretário de Contabilidade Pública da Secretaria do Tesouro Nacional, em face das ressalvas em relação às informações patrimoniais, orçamentárias e financeiras apontadas no Parecer Prévio sobre as Contas do Presidente da República (TC Processo 005.956/2014-5, Acórdão 1338/2014-TCU-Plenário) , dado que era de sua competência supervisionar a contabilização dos atos e fatos de gestão orçamentária, financeira e patrimonial da União, articular-se com os órgãos setoriais do Sistema de Contabilidade Federal para dar cumprimento das normas contábeis pertinentes à execução orçamentária, financeira e patrimonial, e elaborar e divulgar as demonstrações contábeis consolidadas da União e demais relatórios destinados a compor a prestação de contas anual do Presidente da República, conforme Regimento Interno da STN (Portaria MF 244/2012, art. 10°, incisos III, V e VIII) , dando-lhe quitação;
9.4. julgar regulares com ressalva, com fundamento nos arts. 1º, inciso I, 16, inciso II, 18 e 23, inciso II, da Lei 8.443/1992, c/c os arts. 1º, inciso I, 208 e 214, inciso II, do Regimento Interno, as contas do Sr. Líscio Fábio de Brasil Camargo, CPF XXX.557.686-XX, por adotar medidas mitigadoras de riscos operacionais em TI, previstas em normativos federais, somente em 2014 - conforme Nota Técnica Conjunta  - NTC 15/2015 CODIV/COSIS/COGER, inserta nos autos do TC Processo 011.240/2014-8 após a prolação do Acórdão 491/2015-TCU-Plenário -, tornando  as operações envolvidas com os sistemas de gestão da dívida pública federal mais vulneráveis a riscos de descontinuidade no exercício de 2013, dando-lhe quitação;
9.5. com fundamento nos arts. 1º, inciso I, 16, inciso I, 17 e 23, inciso I, da Lei 8.443/1992 c/c os arts. 1º, inciso I, 207 e 214, inciso I, do Regimento Interno, que sejam julgadas regulares as contas dos Srs.  Lindemberg de Lima Bezerra, CPF XXX.413.760-XX, Viviane Aparecida da Silva Varga, CPF XXX.009.376-XX, Manuel Augusto Alves Silva, CPF XXX.887.241-XX, Paulo José dos Reis Souza, CPF XXX.424.306-XX, Edélcio de Oliveira, CPF XXX.874.466-XX, Cleber Ubiratan de Oliveira, CPF XXX.953.366-XX, Fabiana Magalhães Almeida Rodopoulos, CPF XXX.867.841-XX, Renato Pontes Dias, CPF XXX.186.531-XX, Márcio Leão Coelho, CPF XXX.773.881-XX, Éride Machado Bueno Bomtempo, CPF XXX.613.031-XX, Leandro Giacomazzo, CPF XXX.222.241-XX, Paulo Fontoura Valle, CPF XXX.652.571-XX, Otávio Ladeira de Medeiros, CPF XXX.675.548-XX, Eduardo Coutinho Guerra, CPF XXX.000.681-XX, dando-lhes quitação plena;
9.6.  juntar cópia da presente deliberação, incluindo relatório e voto, ao TC Processo 010.173/2015-3 para fins de subsídio à instrução;
9.7. dar ciência deste acórdão, assim como do relatório e do voto que o fundamentam, à SecexAgroAmbiental de forma a subsidiar a análise do TC Processo 000.040/2016-9, bem como para verificar o cumprimento do Acórdão 952/2016, de acordo com a análise realizada no item V, em atendimento ao Memorando 157/2017-Segecex;
9.8. dar ciência deste acórdão, assim como do relatório e do voto que o fundamentam, à Secretaria do Tesouro Nacional do Ministério da Economia.

Prestação de contas anuais, exercício de 2013.

Secretaria do Tesouro Nacional (STN)

3. Interessado: TCU

13.1. Ministros presentes: José Mucio Monteiro (Presidente), Walton Alencar Rodrigues, Benjamin Zymler, Aroldo Cedraz, Raimundo Carreiro (Relator), Ana Arraes e Bruno Dantas.
13.2. Ministros-Substitutos convocados: Augusto Sherman Cavalcanti e Marcos Bemquerer Costa.
13.3. Ministros-Substitutos presentes: André Luís de Carvalho e Weder de Oliveira.

ACORDAO-COMPLETO-2502363

Acórdão 1349/2022 - Plenário

ACORDAO-COMPLETO-2557494

Acórdão 2506/2022 - Plenário

ACORDAO-COMPLETO-2542230

Acórdão 2092/2022 - Plenário

MARCUS PEREIRA AUCELIO

ARNO HUGO AUGUSTIN FILHO

RAIMUNDO CARREIRO

Transcrevo, nos termos do art. 1º, § 3º, inciso I, da Lei 8.443/92 a instrução de peça eletrônica 36, lavrada no âmbito da Secretaria de Macroavaliação Governamental (Semag) , a qual foi  endossada pelo Diretor da Subunidade e pelo Titular da Unidade Técnica às peças eletrônicas 37 e 38:
INTRODUÇÃO
Cuidam os autos de processo de contas anuais da Secretaria do Tesouro Nacional (STN) , relativo ao exercício de 2013.
Face os novos elementos acerca do Rol de Responsáveis, cabe desconsiderar a instrução anterior (peça 32) , em virtude da ausência de parte dos gestores na análise e na proposta de julgamento feita. Assim, a presente instrução visa substituir a anterior com os responsáveis incluídos em resposta complementar ao Ofício 0166/2019-TCU/Semag enviada pela STN (peça 35) .
O processo de contas foi organizado de forma consolidada, conforme classificação constante do art. 5º da Instrução Normativa - TCU 63/2010 e do anexo I à Decisão Normativa - TCU 127/2013, alterada pela Decisão Normativa -TCU 132/2013. O processo contempla, além das contas da STN, as contas do Fundo Excedente Único de Riscos Extraordinários (EURE) de forma consolidada.
A Secretaria do Tesouro Nacional foi criada por meio do Decreto 92.452 de 10/3/1986, para integrar a estrutura básica do então Ministério da Fazenda e atuar no âmbito nacional e sua estrutura regimental foi aprovada pelo Decreto 7.482 de 16/5/2011, posteriormente alterado pelos Decretos 9.003/2017, 9.679/2019 e 9.745/2019 (atualmente em vigor) .
As competências institucionais da STN, órgão central dos Sistemas de Administração Financeira Federal e de Contabilidade Federal, segundo o Decreto 7.482/2011, foram discriminadas no art. 21, do Anexo I (vigente no exercício de 2013, e mantido no art. 49 do Anexo I do Decreto 9.745/2019, vigente no momento) , e entre elas, pode-se destacar que compete à STN elaborar a programação financeira mensal e anual do Tesouro Nacional, gerenciar a Conta Única do Tesouro Nacional e subsidiar a formulação da política de financiamento da despesa pública; zelar pelo equilíbrio financeiro do Tesouro Nacional; administrar os haveres financeiros e mobiliários do Tesouro Nacional; e administrar as dívidas públicas mobiliárias e contratual, interna e externa, de responsabilidade direta ou indireta do Tesouro Nacional.
Suas finalidades foram agrupadas em sete macroprocessos finalísticos: Gestão de Obrigações; Gestão de Haveres; Administração Orçamentário-Financeira; Investimento Público; Análise Fiscal e Financeira de Entidades do Setor Público; Contabilidade Geral da União; Fundo Soberano - e dois processos de apoio - Desenvolvimento Institucional e Tecnologia de Informação (peça 7, p. 19-20) .
Dentre os principais produtos relacionados aos macroprocessos finalísticos, destacam-se: operações de crédito; operacionalização das obrigações; haveres financeiros geridos; haveres mobiliários geridos; normas e análise da execução da despesa orçamentária; gestão financeira; seleção, avaliação e monitoramento de projetos de investimento público e analise e acompanhamento dos projetos de Parcerias Público-Privadas (participação conjunta com outros órgãos) ; análise financeira da união; análise financeira de estados e municípios; análise de empresas estatais e entidades da administração pública indireta; e contabilidade governamental (peça 7, p. 19-20) . 
EXAME TÉCNICO
No exame das presentes contas, será dada ênfase à análise dos processos conexos, em virtude dos desdobramentos das Representações que apuraram, entre outros, as chamadas "pedaladas fiscais", que inclusive ensejaram o sobrestamento das contas em instrução anterior (TC Processo 021.643/2014-8) , e irregularidades congêneres ocorridas no exercício ora analisado, visto que foram identificadas condutas irregulares e que possuem impacto nas contas dos gestores da STN. Nesse mesmo item, serão abordadas constatações referentes à auditoria operacional realizada no sistema de informação utilizado para gestão da dívida pública no âmbito da STN, e os apontamentos feitos no âmbito do Parecer Prévio do TCU sobre as Contas Prestadas pelo Presidente da República.
Desde já, salienta-se que, em sede do referido TC Processo 021.643/2014-8, houve proposta de sanção de gestores arrolados no rol de responsáveis à peça 3 por atos de gestão que ocorreram, inclusive, no período das presentes contas, conforme será explanado em item específico dos processos conexos (item III) . Após análise das razões de justificativa dos gestores envolvidos, o Acórdão 2575/2016-TCU-Plenário fixou sanção aos responsáveis. Houve pedido de reexame pelos apenados, que foi negado para os gestores da STN envolvidos nas irregularidades em decisão proferida por meio do Acórdão 1824/2018-TCU-Plenário. Em virtude de conclusão do julgamento dos recursos que possuíam o condão de afetar o mérito das contas dos responsáveis, propõe-se retirar o sobrestamento do julgamento dos responsáveis arrolados na peça 3 autorizado em Despacho do ministro relator José Mucio Monteiro (peça 11) em razão do TC Processo 021.643/2014-8.
Conforme proposto no Memorando 157/2017-Segecex (peça 12) , será analisada a Nota Técnica 39/2016/GERAG/COPEC/SUPOF/STN/MF-DF (peças 110 a 127 do TC Processo 012.908/2010-0) , documento em que a STN relata dificuldades operacionais enfrentadas e realiza questionamentos ao TCU com vistas ao cumprimento da determinação contida no item 9.6 do Acórdão 2029/2011-TCU-Plenáriolenário do ministro relator André Luís de Carvalho, TC Processo 012.908/2010-0, os quais se estendem ao item 9.4 do Acórdão 952/2016-TCU-Plenário.
Também serão destacados aspectos relacionados ao macroprocesso da gestão de haveres da STN, no que tange ao pagamento de valores referentes à taxa de administração pela gestão do EURE no período entre 1992 e 2010 ao IRB-Brasil sem respaldo normativo ou contratual, por se tratar de apontamento recorrente nos relatórios de auditoria da Controladoria-Geral da União (CGU) e que ensejava providências por parte dos gestores da STN para o ressarcimento ao erário.
Quanto às constatações apontadas pelo Controle Interno nos itens a seguir relacionados, consideram-se suficientes as recomendações já formuladas, sem prejuízo do acompanhamento nas próximas contas da STN. Destaca-se que os trabalhos da CGU se basearam em ações de controle e no monitoramento dos resultados dessas ações que tiveram impacto na gestão da secretaria no decorrer de 2013.
a)  item 2.2.1 - necessidade de elaboração de indicador da economicidade dos preços praticados pela STN na negociação de títulos públicos;
b)  item 2.4.1 - existência de procedimentos com alcance limitado no processo de análise da STN sobre Pedido de Verificação de Limites (PVL) apresentados por estados, Distrito Federal e municípios; descumprimento de prazos para análise dos PVLs e no envio de informações ao Bacen, e criticidades em transferir conhecimento às instituições financeiras; problemas no sistema de informática utilizado;
c)  item 2.6.1 - ausência de estudos para a determinação de adequado dimensionamento da força de trabalho da STN;
d)  item 2.6.2 - ineficiência e ineficácia na gestão financeira do Acordo de Cooperação Técnica (ACT) 06/024;
e)  item 2.7.1 - falhas na elaboração e na atualização do Planejamento Estratégico de Tecnologia da informação; e, 
f)  Item 2.8.1 - não existência de uma Política de Segurança da Informação.
I.	 Avaliação da conformidade das peças que compõem o processo
A CGU, ao examinar a gestão dos responsáveis, apontou, no relatório de auditoria à peça 4, com relação à Gestão de Obrigações, a ausência de indicador na STN que permitisse concluir sobre a economicidade das relevantes diferenças encontradas na negociação de títulos públicos em relação aos mercados comparados. Suas recomendações foram no sentido de elaboração de um ou mais indicadores que possibilitassem a realização de análises nesse sentido. 
Com relação a Gestão de Haveres, a CGU apontou que a STN vem buscando atender à recomendação da Controladoria para sanar a constatação de pagamento da taxa de administração de relevante valor ao IRB realizado com base em termos e condições insubsistentes, embora a restituição do valor ao Tesouro Nacional ainda não tivesse sido realizada à época.
Já no que diz respeito a Análise Fiscal e Financeira de Entidades do Setor Público, a CGU constatou fragilidades no processo de análise da STN destinado à avaliação sobre Pedidos de Verificação de Limites e Condições apresentados por entes federativos para realização de operações de crédito de relevante monta. Nesse sentido, a CGU proferiu recomendações no sentido de minimizar o risco de comprometimento da situação fiscal dos entes que pleiteiam tais operações dada a possibilidade de contrariedades à Lei de Responsabilidade Fiscal e outros normativos relacionados.
Quanto à Contabilidade Geral da União, a CGU destacou o não atendimento da recomendação do controle interno para que fossem aprimorados os controles internos necessários para evitar ressalvas e recomendações decorrentes de atribuições da STN na apreciação conclusiva do TCU sobre as Contas do Presidente da República, devido às ressalvas apontadas por este Tribunal de Contas nas Contas do Presidente da República relativas à 2013.
Com relação aos macroprocessos de apoio, a CGU apontou a ausência de estudos de dimensionamento da força de trabalho, medida recomendada em trabalhos anteriores do órgão de controle. Também foi constatado que a STN vem atuando para atender recomendações para sanar a gestão financeira do Projeto de Restauração e Manutenção de Estradas Federais (Premef) , que se demonstrou ineficaz e ineficiente. Por fim, foi ressaltado ainda que a STN atendeu recomendações no sentido de elaboração e atualização do Planejamento Estratégico de Tecnologia da Informação (PETI) e do Plano Diretor de Tecnologia da Informação (PDTI) e de aprovação da Política de Segurança da Informação (PSI) .
Adicionalmente, a CGU ressaltou a verificação na Prestação de Contas Consolidada da STN e do EURE da não conformidade com o inteiro teor das peças e respectivos conteúdos exigidos pela IN TCU-63/2010 (alterada pela IN 72/2013) e pelas DN-TCU-127/2013 (alterada pela DN 129/2013) e 132/2013, tendo em vista a ausência de informação acerca do Item 3. Estruturas de Governança e de Autocontrole da Gestão da Parte A do Anexo II da DN-TCU-127/2013.
Cabe aqui também o destaque para a não conformidade relativa ao Item 9 Conformidades e Tratamento de Disposições Legais e Normativas da Parte A do Anexo II da DN-TCU-127/2013, dado que as informações disponibilizadas acerca do tratamento das deliberações exaradas em acórdãos do TCU descrevem suscintamente que a providência adotada consta de comunicação enviada à esta Egrégia Corte de Contas, sem descrever, ainda que sinteticamente, quais análises foram feitas e que medidas foram adotadas. É evidente que parcela majoritária dos usuários do referido Relatório de Gestão não possuem acesso aos documentos utilizados na comunicação entre as instituições e os órgãos de controle que conteriam a informação declarada.
Sendo assim, as informações trazidas pela STN neste item apresentam pouca ou nenhuma utilidade para a sociedade, como parte interessada no relatório de gestão e representam óbice a adequada transparência da gestão da referida secretaria. Entretanto, visto que foram promovidas alterações significativas na estrutura e na forma de apresentação do relatório de gestão das unidades jurisdicionadas do TCU nos últimos anos, como a adoção do Relatório de Gestão na forma de Relato Integrado, não cabe a proposição de alterações no sentido de dar maior transparência do item em análise nas futuras prestações de contas do órgão.
No certificado de auditoria (peça 5) , o representante da CGU propôs o julgamento pela regularidade com ressalva das contas do Sr. Amo Hugo Augustin Filho, uma vez que recai sobre o Secretário do Tesouro Nacional a responsabilidade por não ter adotado controles internos satisfatórios para evitar a ocorrência de ressalvas e respectivas recomendações do TCU ao apreciar conclusivamente as Contas do Presidente da República referentes ao exercício de 2013 (Acórdão 1338/2014-TCU-Plenário) , tendo em vista as atribuições a ele conferidas regimentalmente. Quanto aos demais responsáveis, a proposta foi de julgamento pela regularidade.
	O dirigente do órgão de controle interno acolheu a manifestação expressa no certificado de auditoria (peça 6) .
	O ministro de estado do então Ministério da Fazenda atestou haver tomado conhecimento das conclusões constantes do relatório de auditoria de gestão, do certificado de auditoria, bem como do parecer conclusivo do dirigente do órgão de controle interno (peça 2) .
II. Rol de responsáveis
	Não constam do rol de responsáveis encaminhado todos os responsáveis que desempenharam, durante o período a que se referem as contas, as naturezas de responsabilidade definidas no art. 10 da IN TCU 63/2010 caput e § 2º e no art. 5° da DN TCU 132/2013. 
Foram disponibilizados os seguintes itens, conforme previsto no art. 11 da Instrução Normativa TCU 63/2010 para cada responsável: nome, CPF, identificação da natureza da responsabilidade, dos atos formais de nomeação, designação ou exoneração, com data de publicação em órgãos oficiais, endereço residencial completo e endereço de correio eletrônico (peça 3) .
Entretanto, quanto ao item indicação dos períodos de gestão, ressalta-se que não foram informados os afastamentos dos gestores arrolados, com respectivo período em que houve substituições do responsável na posição. Conforme consta do caput do art. 10 da IN TCU 63/2010, devem ser considerados responsáveis, além dos titulares, os substitutos que desempenharem, durante o período a que se referirem as contas, responsabilidade de dirigente máximo da unidade jurisdicionada ou ocupante de cargo de direção no nível de hierarquia imediatamente inferior e sucessivo ao do dirigente máximo, no caso da STN. Ou seja, há necessidade de se individualizar e informar com clareza o período em que os responsáveis efetivamente desempenharam as responsabilidades mencionadas anteriormente, que, no caso dos substitutos arrolados à peça 3, corresponde, em tese, ao período em que houve afastamento do titular. Ademais, houve indicação do responsável que ocupou o cargo de Secretário Adjunto apenas entre 1/1	/2013 a 27/2/2013, permanecendo ausente indicação clara de quem ocupou o cargo pelo período remanescente. 
Ainda, não foi arrolado tanto o titular da a Coordenação-Geral de Gestão de Riscos Operacionais, como da Assessoria Econômica, mas tão somente sua substituta, com gestão no período entre 17/10/2013 e 31/12/2013. Conforme consta do Relatório de Gestão (peça 7, p. 15) , a Coordenação-Geral de Gestão de Riscos Operacionais e a Assessoria Econômica estão no nível de hierarquia imediatamente inferior e sucessivo ao do dirigente máximo, e, portanto, os seus ocupantes de cargo de direção também devem constar no rol de responsáveis.
Ademais, o Rol de Responsáveis (peça 3, p. 4) informa a Subsecretaria de Planejamento Fiscal, Estatística e Contabilidade na composição de unidades do órgão, apesar da Portaria MF 244/2012, art. 2º, incs. IV e V preverem, respectivamente, uma Subsecretaria de Planejamento e Estatísticas fiscais e uma Subsecretaria de Contabilidade Pública, como consta também no Relatório de Gestão do órgão (peça 7, p. 15) .
Dessa forma, foi enviado ofício (peças 26 e 28) para sanar as impropriedades acima relacionadas, a fim de permitir a correta individualização de períodos de gestão dos responsáveis e assim atribuir adequadamente as devidas responsabilidades pelos atos de gestão ocorridos no exercício de 2013. Em resposta encaminhada pela STN (peças 30 e 35) , o órgão sanou as impropriedades mencionadas e esclareceu que não houve ocupante no cargo de Secretário Adjunto no período entre 27 de fevereiro e 31 de dezembro de 2013. 
III. Processos conexos e contas de exercícios anteriores
Os processos conexos aos autos em exame estão relacionados no quadro que se segue:
	NÚMERO DO TC
	TIPO
	SITUAÇÃO

	Processo 011.240/2014-8 
	Auditoria Operacional
	Encerrado

	Processo 003.365/2017-4
	Auditoria de Conformidade
	Aberto

	Processo 010.173/2015-3
	Representação
	Aberto

	Processo 005.956/2014-5 
	Contas do Presidente da República
	Encerrado

	Processo 021.643/2014-8
	Representação
	Aberto

No que tange aos processos de contas de exercícios anteriores já julgados, não foram identificadas determinações e/ou recomendações com impactos nas presentes contas.
III.1 TC Processo 011.240/2014-8
O TC Processo 011.240/2014-8 tratou de auditoria operacional realizado em 2014 com a finalidade de avaliar os controles gerais da Secretaria do Tesouro Nacional (STN) para gestão da dívida pública federal, bem como testar os principais controles de entrada, processamento e saída de dados dos aplicativos utilizados para tal propósito. O Acórdão 491/2015-TCU-Plenário, de relatoria do ministro José Mucio Monteiro, determinou e recomendou à STN uma série de medidas para mitigar riscos operacionais de TI relacionados à gestão da dívida pública. Os apontamentos trazidos no relatório de auditoria (peça 91 do supracitado TC) demonstraram fragilidades nos Sistemas de Informações do órgão capazes de impactar nos objetivos da STN. Em suma, o relatório apontou as seguintes constatações:
g)  falhas na Política de Segurança da Informação - ausência de designação formal do Gestor de Segurança da Informação. Critérios: IN - GSI/PR 1/2008, art. 5º, inciso IV; NC 03/IN01/DSIC/GSI/PR, item 5.3.7.2; e NBR - ISO/IEC 27002:2005, item 6.1.3;
h)  inexistência de Plano de Continuidade de Negócios (PCN) . Critérios: NBR - ISO/IEC 27002:2005, item 14, e NC 06/IN01/DSIC/GSI/PR;
i)  o processo de gerenciamento de riscos de TI da STN, previsto no Projeto Gestão Integrada de Riscos, não se encontrava consolidado, com ausência de avaliação e mitigação de riscos. Critérios: IN - GSI/PR 1/2008, art. 5º, inciso VII; NC 04/IN01/DSIC/GSIPR e NBR - ISO/IEC 27002:2005 - Gestão de riscos de segurança da informação;
j)  falhas no Processo de Gestão de Incidentes - Inexistência da Equipe de Tratamento e Resposta a Incidentes em Redes Computacionais (Etir) . Critérios: IN - GSI/PR 1/2008, art. 5º, inciso V (peça 73) e NC 05/IN01/DSIC/GSI/PR;
k)  inexistência de Plano de Continuidade de serviços de TI. Critério: NC 06/IN01/DSIC/GSIPR;
l)  inexistência de Plano de Testes - Sistema Integrado da Dívida (SID) e Sistema de Execução Orçamentária e Financeira (Seorf) . Critério: NC 06/IN01/DSIC/GSIPR; e,
m)  falhas identificadas em testes de controle do aplicativo SID. Ressalta-se que, conforme o relatório de auditoria (peça 91, p. 5 do TC Processo 011.240/2014-8) , o referido sistema estava em fase de elaboração e testes de implantação durante a execução dos trabalhos.
Os fatos abordados possuem reflexos no julgamento das contas dos envolvidos no presente processo, principalmente no que tange ao Macroprocesso Tecnologia da Informação. O relatório de auditoria operacional referenciado acima apontou ausência do devido cumprimento de diversos normativos que se aplicam à Administração Pública Federal no intuito de estabelecer orientações, diretrizes, critérios e procedimentos relacionados à governança em Tecnologia da Informação. Tais impropriedades se consistem em fragilidades na gestão da STN que colocam em risco o cumprimento de objetivos do órgão, principalmente os afetos à gestão e processos internos (peça 7, p. 21) . Cumpre ressaltar a importância da integridade, segurança e bom funcionamento dos sistemas de informação da STN, como os envolvidos na gestão da dívida pública federal, visto serem essenciais para a continuidade do negócio.
Consta de Nota Técnica Conjunta  - NTC 15/2015 CODIV/COSIS/COGER, encaminhada pela STN após ser proferido o Acórdão 491/2015-TCU-Plenário (TC Processo 011.240/2014-8 peça 102) , que apenas em fevereiro de 2014 foi editada a Portaria STN 65/2014 instituindo a Política de Segurança da Informação e Comunicações - POSIC/STN e o Comitê de Segurança da Informação e Comunicações da STN. Ainda, com a edição da Portaria STN 229/2015, ficou aprovado o Regimento Interno do Comitê de Segurança da Informação e Comunicações da STN. A Portaria STN 548/2014 indicou os representantes e suplentes para compor o Comitê de Segurança da Informação. As referidas Portarias foram assinadas pelo Subsecretário de Assuntos Corporativos nos exercícios envolvidos, inclusive no exercício de 2013, Sr. Líscio Fábio de Brasil Camargo.
Quanto ao Plano de Continuidade de Negócio, a STN manifestou na NTC supra que estaria previsto no Planejamento Estratégico da Secretaria, e que seria realizado em 2015, ressaltando haver, desde 2006, um Plano de Contingência para os principais processos da dívida, fato esse que já havia sido analisado pela equipe de auditoria, que manteve o apontamento da falha registrada e a determinação correspondente. O referido Plano também irá tratar do Plano de Continuidade de Serviços de TI, que deverá abordar o plano de testes do SID e Seorf.
Com relação a inexistência de Etir, a NTC apontou para a previsão, no Regimento Interno do Comitê de Segurança da Informação e Comunicações, de formalização da referida Equipe de Tratamento e Respostas a Incidentes em redes Computacionais do Tesouro Nacional em um prazo de 120 dias, com previsão para aprovação e divulgação até setembro de 2015.
Nota-se, portanto, que as fragilidades apontadas poderiam ter sido atenuadas pela atuação tempestiva do Subsecretário de Assuntos Corporativos, a quem incumbia, conforme demonstrado acima, a instituição da Política de Segurança da Informação e Comunicações da STN e do Comitê de Segurança da Informação e Comunicações da STN, a indicação de representantes e suplentes e a aprovação do Regimento Interno do comitê retro mencionado. 
Ainda, segundo consta do Regimento Interno da STN, (Portaria MF 244/2012, art. 104, incisos VIII, XI e XII) e do relatório de gestão (peça 7, p. 18) , compete à Subsecretaria de Assuntos Corporativos (Sucop) , entre outros: planejar e coordenar as atividades relativas à tecnologia da informação e à comunicação no âmbito da Secretaria do Tesouro Nacional; definir, implementar e gerenciar a infraestrutura tecnológica necessária à operação dos sistemas e as soluções informatizadas sob responsabilidade da Secretaria do Tesouro Nacional; e definir e implementar padrões e procedimentos de segurança relativos aos recursos de tecnologia de informação e comunicação e aos sistemas sob gestão da Secretaria do Tesouro Nacional.
A ausência de medidas necessárias quanto aos assuntos apontados nos parágrafos anteriores, e que foram adotadas apenas a partir de 2014, tornou as operações envolvidas com os sistemas de gestão da dívida pública federal mais vulneráveis a riscos de descontinuidade no exercício de 2013, visto não estarem em efetivo funcionamento medidas mitigadoras previstas em normativos federais que remontam a, pelo menos, 2008.
Dessa forma, ao fim do sobrestamento de suas contas, conforme será detalhado no item III.3, será proposto julgar regulares com ressalva as contas do Sr. Líscio Fábio de Brasil Camargo, Subsecretário de Assuntos Corporativos no exercício de 2013, no caso de não haver falhas mais graves relacionadas a sua gestão que cheguem ao conhecimento desta Unidade Técnica quando do deslinde do processo sobrestante (TC Processo 010.173/2015-3) , visto que a implementação das medidas apontadas no relatório de auditoria retro mencionado era de sua responsabilidade. Consideram-se suficientes as recomendações proferidas no âmbito do referido processo, sem prejuízo de acompanhamento das medidas adotadas na análise das contas de exercícios subsequentes.
III.2 TC Processo 003.365/2017-4
O TC Processo 003.365/2017-4 trata de auditoria de conformidade realizada com o objetivo de avaliar a regularidade dos procedimentos de concessão e ressarcimento das garantias honradas pela União em operações de crédito de estados e municípios. O ministro relator José Mucio Monteiro declarou em seu voto que, entre os anos de 2011 e 2014, o então ministro da Fazenda Guido Mantega e o então secretário do Tesouro Nacional Arno Augustin agiram, no mínimo, com culpa grave na excepcionalização de todas as operações com o estado do Rio de Janeiro, quando o ente não atendia aos requisitos da portaria do Ministério da Fazenda, desconsiderando, também, as demais normas de responsabilidade fiscal.  
Conforme consta do processo citado (peças 27 e 29 do TC Processo 003.365/2017-4) , O Estado do Rio de Janeiro realizou duas operações de crédito externas com o Banco Internacional para Reconstrução e Desenvolvimento (BIRD) , no valor total de US$ 548.000.000,00, e duas internas, com o Banco do Brasil (BB) e com o Banco Nacional de Desenvolvimento Econômico e Social (BNDES) , nos valores de R$ 3.135.800.000,00 e de R$ 3.031.405.000,00 respectivamente, e tiveram suas garantias honradas pela União, em virtude de tal excepcionalização promovida pelo então secretário do Tesouro Nacional.
Houve, entretanto, acolhimento das justificativas para as operações que estavam relacionadas aos grandes eventos no Estado do Rio de Janeiro decorrentes da Copa do Mundo de 2014 e das Olimpíadas de 2016, mas rejeição para as demais. Dessa forma, o Acórdão 2924/2018-TCU-Plenário aplicou multa aos responsáveis. 
Contudo, o ministro Vital do Rego emitiu despacho em 5/2/2019 em que conheceu dos pedidos de reexame apresentados e suspendeu os efeitos do Acórdão supramencionado. Em 12/9/2019, a Secretária de Recursos - Serur se pronunciou no mérito com proposta de encaminhamento ao relator no sentido de tornar as multas aplicadas sem efeito (peça 114, p. 31) . O ministro Vital do Rêgo, relator do recurso, remeteu os autos para o MPTCU para pronunciamento (peça 19) . O Parquet de Contas elaborou parecer, em 11/12/2019 (peça 119, p. 4) , manifestando-se parcialmente de acordo com a proposta apresentada pela Serur, sugerindo que, ao invés da exclusão das multas aplicadas, fossem elas reduzidas. Percebe-se que a decisão ainda segue incerta quanto ao seu teor final, tendo em vista que o recurso ainda não foi decidido no mérito pelo Tribunal. 
Tal decisão tem impacto na análise da gestão do então secretário da STN Amo Hugo Augustin Filho no exercício de 2013. Desse modo, diante da relevância do referido processo, será proposto que permaneçam sobrestadas as contas desse gestor até o deslinde da matéria, tendo como amparo deliberação do Tribunal contida no Acórdão 1281/2018-TCU-Plenário, no qual ficou decidido que, em processo de contas ordinárias, deve-se avaliar toda a gestão, de modo que os atos reputados irregulares em processo de fiscalização sejam mensurados frente à totalidade dos atos praticados no exercício, objetivando com isso a formulação de juízo sobre a regularidade ou irregularidade da gestão.
III.3 TC Processo 010.173/2015-3
Em Representação do MPTCU que ainda carece de julgamento no TCU (TC Processo 010.173/2015-3) , está sendo apurada a existência de irregularidades em empréstimos concedidos pelo Tesouro Nacional ao Banco Nacional do Desenvolvimento Econômico e Social (BNDES) e demais instituições financeiras federais, mediante emissão direta de títulos públicos. Segundo a inicial da Representação, o Tesouro Nacional aportou mais de R$ 500 bilhões ao BNDES entre 2008 e 2014. 
Em Despacho proferido pelo ministro relator Raimundo Carreiro (peça 2, p. 2 do supramencionado TC) , determinou-se, entre outros, a apuração dos responsáveis por eventuais irregularidades (item c) . Em encaminhamento da Unidade Técnica, com o qual houve concordância do MPTCU, foi proposto firmar entendimento de que as operações analisadas devem ser consideradas irregulares, com modulação de seus efeitos. Entretanto, não houve pronunciamento definitivo do TCU sobre o processo, e até o momento não houve análise de responsabilização por tais atos, embora estejam arrolados como responsáveis Arno Hugo Augustin Filho, Líscio Fábio de Brasil Camargo, Paulo Fontoura Valle, Otávio Ladeira de Medeiros e Eduardo Coutinho Guerra, que também constam no rol de responsáveis do presente processo (peça 3) . Ainda que não haja nos autos daquele processo responsabilização dos referidos gestores, eventual julgamento do TCU confirmando que tais operações executadas, inclusive no período das presentes contas, foram irregulares teria o condão de afetar negativamente na proposta de julgamento da gestão das pessoas elencadas acima.  
Dessa forma, considerando que o desfecho do TC Processo 010.173/2015-3 pode afetar o mérito das presentes contas dos Srs. Arno Hugo Augustin Filho, Líscio Fábio de Brasil Camargo, Paulo Fontoura Valle, Otávio Ladeira de Medeiros e Eduardo Coutinho Guerra, será proposto o sobrestamento do julgamento das contas desses responsáveis até que seja proferida decisão definitiva no âmbito do TC Processo 010.173/2015-3, em consonância com o que está assentado no Acórdão 1281/2018-TCU-Plenário, sem prejuízo do prosseguimento do processo com relação aos demais responsáveis.
III.4 TC Processo 005.956/2014-5
O TC Processo 005.956/2014-5, de relatoria do ministro Raimundo Carreiro, tratou da Prestação de Contas do Presidente da República referente ao exercício de 2013. Nos termos do art. 18, inciso VI, da Lei 10.180/2001, e do art. 7º, inciso VI, do Decreto 6.976/2009, a Secretaria do Tesouro Nacional, órgão central do Sistema de Contabilidade Federal, é responsável pela elaboração das demonstrações contábeis consolidadas da União de acordo com o arcabouço normativo vigente aplicável a contabilidade federal, bem como pelos controles internos contábeis que a secretaria determinou como necessários para permitir a elaboração de demonstrações contábeis livres de distorção relevante, independentemente se causada por fraude ou erro. 
Conforme aprovação proferida por meio do Acórdão 1338/2014-TCU-Plenário, o Parecer Prévio sobre as contas prestadas pela Presidenta da República trouxe, em seu relatório, auditoria realizada no Balanço Geral da União (BGU) daquele exercício, que proferiu uma opinião de auditoria com ressalvas em relação às informações patrimoniais, orçamentárias e financeiras, devido à:
 ausência de evidenciação contábil do passivo atuarial do RPPS dos servidores civis federais, que em 31/12/2013 subavaliou o Passivo Não Financeiro e superestimou o Patrimônio Líquido em R$ 1,1 trilhão;
 limitação de escopo decorrente da ausência de estimativa e de evidenciação contábil do passivo atuarial referente às despesas com militares inativos;
 ausência de evidenciação contábil do passivo atuarial das pensões militares;
 falha de divulgação em notas explicativas do déficit atuarial do Regime Geral de Previdência Social;
 ausência de evidenciação contábil de provisões e passivos contingentes decorrentes de demandas judiciais contra a União, que totalizam aproximadamente R$ 780 bilhões;
 retificação irregular dos Restos a Pagar não processados, que em 31/12/2013 subavaliou o Passivo Não Financeiro em R$ 180 bilhões;
 divergência de R$ 4,3 bilhões em saldos de Restos a Pagar Processados;
 divergência de R$ 134 bilhões na Dívida Ativa;
 ausência de Nota Explicativa sobre as divergências dos saldos de Dívida Ativa;
 divergência metodológica para o cálculo das provisões para perdas da Dívida Ativa;
 divergência de R$ 26 bilhões no saldo da Dívida Mobiliária Interna;
 falha de divulgação de subavaliação das participações societárias em R$ 12 bilhões;
 limitação de escopo decorrente da não implementação de entidade contábil específica para o Fundo do Regime Geral de Previdência Social;
 não contabilização da depreciação de bens imóveis; 
 registro incorreto da depreciação de bens móveis em R$ 5,8 bilhões na Universidade Federal do Piauí; 
 limitação de escopo em relação ao reconhecimento de créditos tributários a receber.
 classificação incorreta da despesa previdenciária; 
 insuficiência da evidenciação contábil das renúncias de receitas. 
Ademais, foi apresentada uma relação de deficiências nos controles internos contábeis: baixa confiabilidade do documento "Declaração do Contador"; alto número de restrições contábeis; ausência de setorial contábil específica para a STN; e falta de estrutura da setorial contábil da Procuradoria-Geral da Fazenda Nacional (PGFN) .
Embora o parecer prévio sobre as contas do Presidente da República não tenha o condão de impactar diretamente no julgamento das contas dos gestores quando da prestação de contas ordinária das unidades jurisdicionadas do TCU, é notória a existência de fragilidades no âmbito do macroprocesso finalístico "Contabilidade Geral da União", a cargo da STN, que serão levadas em consideração na análise da gestão dos responsáveis envolvidos em tais atos. Inclusive, as ressalvas apontadas ensejaram a certificação, pela CGU, da gestão do Secretário da STN como regular com ressalvas, dada a sua responsabilidade por não ter adotado controles internos satisfatórios a fim de evitar a ocorrência dos fatos apontados (peça 5, p. 2) .
Conforme consta no art. 10, incisos III, V e VIII da Portaria MF 244/2012, e segundo o Relatório de Gestão da STN (peça 7, p. 17-18) , compete à Subsecretaria de Contabilidade Pública (Sucon) , entre outros, supervisionar a contabilização dos atos e fatos de gestão orçamentária, financeira e patrimonial da União, articular-se com os órgãos setoriais do Sistema de Contabilidade Federal para cumprimento das normas contábeis pertinentes à execução orçamentária, financeira e patrimonial, e elaborar e divulgar as demonstrações contábeis consolidadas da União e demais relatórios destinados a compor a prestação de contas anual do Presidente da República. 
Ademais, a Lei 10.180/2001 atribuiu, em seu art. 17, inciso I, o papel de órgão central do Sistema de Contabilidade Federal a STN, sistema esse responsável por elaborar os Balanços Gerais da União, conforme consta do art. 18, inciso VI, da mesma Lei. Nessa mesma esteira, o Decreto 6.976/2009 estabelece, em seu art. 7°, inciso VI, competência da STN para elaborar as demonstrações contábeis consolidadas da União e demais relatórios destinados a compor a prestação de contas anual do Presidente da República.
Dessa forma, será proposto julgar regulares com ressalva as contas do Sr. Gilvan da Silva Dantas, Subsecretário de Contabilidade Pública no exercício de 2013, em decorrência das ressalvas em relação às informações patrimoniais, orçamentárias e financeiras elencadas acima e apontadas no Parecer Prévio sobre as Contas do Presidente da República (TC Processo 005.956/2014-5, Acórdão 1338/2014-TCU-Plenário) que resultaram de impropriedades na consecução de suas atribuições regimentais. Consideram-se suficientes as recomendações proferidas no âmbito do referido processo, sem prejuízo de acompanhamento das medidas adotadas na análise das contas de exercícios subsequentes.
III.5 TC Processo 021.643/2014-8
Por fim, em Representação acerca de atraso do repasse a instituições financeiras públicas e privadas de verbas destinadas ao pagamento de despesas de responsabilidade do governo federal (TC Processo 021.643/2014-8, relator ministro José Mucio Monteiro) foram apuradas as seguintes irregularidades que impactam o julgamento das presentes contas:
a) concessão e utilização de recursos próprios da Caixa Econômica Federal para o pagamento de benefícios de responsabilidade da União no âmbito do Programa Bolsa Família de que trata a Lei 10.836/2004, contrariando o que estabelecem o § 1º, inciso I, do art. 32, o art. 36 e o art. 38, inciso IV, "b", todos da Lei Complementar 101/2000 (item 9.2.4 do Acórdão 825/2015-TCU-Plenário) ;
a.1) responsáveis cujas contas são impactadas: Amo Hugo Augustin Filho e Marcus Pereira Aucélio. 
a.2) Saldo de recursos próprios que a CEF utilizou para pagamento de benefícios do Programa Bolsa Família em 31 de dezembro de 2013: R$ 480 milhões.
b) concessão e utilização de recursos próprios da Caixa Econômica Federal para o pagamento de benefícios de responsabilidade da União no âmbito do Seguro-Desemprego e do Abono Salarial contrariando o que estabelecem o § 1º, inciso I, do art. 32, o art. 36 e o art. 38, inciso IV, "b", todos da Lei Complementar 101/2000 (item 9.3.4 do Acórdão 825/2015-TCU-Plenário) ;
b.1) responsáveis cujas contas são impactadas: Amo Hugo Augustin Filho e Marcus Pereira Aucélio. 
b.2) Saldo de recursos próprios que a CEF utilizou para pagamento de benefícios do Seguro-Desemprego e do Abono Salarial em dezembro de 2013: R$ 2.492 milhões.
c) concessão e utilização de recursos próprios do BNDES para o pagamento de benefícios de responsabilidade da União no âmbito do Programa de Sustentação do Investimento (PSI) , contrariando o que estabelecem o § 1º, inciso I, do art. 32, o art. 36 e o art. 38, inciso IV, "b", todos da Lei Complementar 101/2000 (item 9.5.3 do Acórdão 825/2015-TCU-Plenário) ;
c.1) responsáveis cujas contas são impactadas: Amo Hugo Augustin Filho e Marcus Pereira Aucélio. 
c.2) Saldo devedor da STN junto ao BNDES referente ao Programa de Sustentação do Investimento ao final do segundo semestre de 2013: R$ 3.006 milhões.
d) concessão e utilização de recursos próprios do Banco do Brasil para o pagamento de subvenções de responsabilidade da União registradas nas contas "Tesouro Nacional - Equalização de Taxas - Safra Agrícola" e "Título e Créditos a Receber - Tesouro Nacional" da instituição financeira, contrariando o que estabelecem o § 1º, inciso I, do art. 32, o art. 36 e o art. 38, inciso IV, "b", todos da Lei Complementar 101/2000 (item 9.6.3 do Acórdão 825/2015-TCU-Plenário) ;
d.1) responsáveis cujas contas são impactadas: Amo Hugo Augustin Filho e Marcus Pereira Aucélio.	 
d.2) Saldo da concessão e utilização de recursos próprios do Banco do Brasil para o pagamento de subvenções de responsabilidade da União registrado nas contas supracitadas em dezembro de 2013: R$ 7.729 milhões 
e) atrasos no repasse de recursos de que trata o art. 212, §§ 5º e 6º, da Constituição da República, e o Decreto 6.003/2006 (item 9.9.3 do Acórdão 825/2015-TCU-Plenário) ;
e.1) responsáveis cujas contas são impactadas: Amo Hugo Augustin Filho e Marcus Pereira Aucélio. 
e.2) Valor liberado em atraso pela STN ao Ministério da Educação em dezembro de 2013: R$ 171 milhões.	
Apurou-se, portanto, irregularidades nos atos de gestão dos Srs. Amo Hugo Augustin Filho e Marcus Pereira Aucélio que, no exercício de 2013, envolveram o montante de R$ 13.878 milhões.
Após análise das razões de justificativa dos arrolados, o Acórdão 2575/2016-TCU-Plenário fixou multa aos Srs. Amo Hugo Augustin Filho e Marcus Pereira Aucélio, e considerou graves as infrações cometidas pelo Sr. Amo Hugo Augustin Filho, inabilitando-o para o exercício de cargo em comissão ou função de confiança no âmbito da Administração Pública Federal pelo prazo de oito anos. Houve pedido de reexame pelos responsáveis, que foram negados em decisão proferida por meio do Acórdão 1824/2018-TCU-Plenário.
Cabe ressaltar que a ocorrência dos atos narrados nos itens "a" e "b" acima ensejaram a aplicação de multa aos responsáveis. Conforme consta do Voto do ministro relator José Mucio Monteiro (peça 495, p. 7 do TC Processo 021.643/2014-8) :
De fato, nos termos regimentais, os referidos gestores da Secretaria do Tesouro Nacional é que devem responder pela não realização do repasse dos recursos para que os ministérios setoriais efetuassem o pagamento à Caixa.
O responsável Arno Augustin detinha efetivamente o poder de decisão e, por sinal, afirmou em nota técnica (Nota Técnica 6/2014/COFIN/SUPOF/STN/MF-DF, peça 232, p. 475/477) que era sua a palavra final sobre as liberações de recursos, assumindo a responsabilidade pelo ocorrido. 
Tal declaração, no entanto, não serve por si só para livrar de culpa outros agentes da STN, pois não tem o condão de suplantar as definições de alçada constantes do regimento interno do órgão, que atribui ao Subsecretário de Política Fiscal Marcus Pereira Aucélio, por exemplo, a formulação da política de financiamento da despesa pública, além das atividades inerentes aos Subsecretários da STN de assistir o Secretário relativamente aos atos administrativos e regulamentares da respectiva Subsecretaria, participar da definição de diretrizes e subsidiar o Secretário no exercício de suas funções, especialmente nos assuntos afetos à sua própria área de atuação, entre outras competências.
Nesse contexto, e lembrando que cabia à Subsecretaria de Política Fiscal solicitar a liberação de recursos junto ao Secretário, resta patente a participação efetiva de Marcus Pereira Aucélio no processo de retenção dos repasses, bem como o seu conhecimento dos atrasos ocorridos e do seu caráter ilícito, motivo pelo qual a responsabilidade desse agente pela irregularidade não pode ser afastada.
 Quanto aos itens "c" e "d" supra, as razões de justificativa também foram negadas e a responsabilização mantida, fundamentando a multa aplicada. Socorrendo-se novamente no voto do ministro relator José Mucio Monteiro (peça 495, p. 14-15 do TC Processo 021.643/2014-8) : 
 (...) nos termos regimentais, os dois primeiros gestores eram os responsáveis por promover e supervisionar a correta liberação às instituições financeiras, nas épocas próprias, dos recursos concernentes às subvenções econômicas concedidas pela União nos financiamentos do âmbito do Programa de Sustentação do Investimento PSI (BNDES) e Plano Safra (BB) .
O responsável Arno Augustin, conforme informado, assumiu em nota técnica (Nota Técnica 6/2014/COFIN/SUPOF/STN/MF-DF, peça 232, p. 475/477) a responsabilidade sobre a retenção dos valores, muito embora, na condição de Secretário do Tesouro, devesse ter conhecimento do caráter ilícito da postergação do repasse dos recursos.
O responsável Marcus Pereira Aucélio, por sua vez, como Subsecretário de Política Fiscal, tinha atribuições regimentais relacionadas à programação financeira do Tesouro Nacional, ficando sob seu comando as unidades da STN que cuidavam da operacionalização dos pagamentos e do controle das subvenções da União, atividades inerentemente vinculadas ao processo de liberação de recursos. Nessa condição, resta claro que tinha conhecimento dos atrasos ocorridos e de suas razões, bem como da ilicitude desse modo de agir, mas não tomou providências para evitá-los. Portanto, como afirmado pela SecexFazenda, "ainda que se admitisse que ele não tinha competência decisória sobre a matéria, é certo que, ao menos por omissão, aderiu à conduta irregular, sendo por ela responsável". 
Ainda, quanto à irregularidade narrada no item "e", o ministro relator ressaltou a existência de intenções de maquiar as estatísticas fiscais nos atos praticados pelos gestores envolvidos:
Vale dizer que, no caso desses repasses, como a lei dispõe que devem ser feitos até o vigésimo dia do mês, a sua postergação para o mês subsequente não decorria apenas do atraso na emissão das ordens bancárias para depois do horário em que a saída dos recursos ocorreria na mesma data, mas também da demora até o último dia do mês em que era devido, circunstância reveladora da real intenção dos agentes da STN de transferir para o período seguinte o impacto das despesas no resultado primário e/ou na receita corrente líquida da União e maquiar os resultados mensais, utilizados para a definição dos limites de empenho e movimentação financeira.
Tendo em vista que o Sr. Marcus Pereira Aucélio era subsecretário de Política Fiscal da STN durante o exercício de 2013, e que os fatos narrados acima ocorreram em período que abrange o referido exercício e foram apontados como de sua responsabilidade enquanto gestor desse órgão, resta claro que as condutas apuradas no âmbito da Representação (TC Processo 021.643/2014-8) demonstram elementos suficientes para que se proponha julgar irregulares as contas do Sr. Marcus Pereira Aucélio (CPF XXX.486.601-XX) com fundamento nos art. 16, inciso III, alínea b da Lei 8.443/1992 c/c o art. 209, inciso II, do RI/TCU, em decorrência das condutas acima expostas que propiciaram a ocorrência das irregularidades apontadas nos itens 9.2.4, 9.3.4, 9.5.3, 9.6.3 e 9.9.3 do Acórdão 825/2015-TCU-Plenário. Tal entendimento está alinhado com o que foi deliberado no Acórdão 4831/2010-TCU-Segunda Câmara, no qual ficou decidido que, caso uma irregularidade apurada no processo de fiscalização seja grave o bastante para macular o conjunto da gestão, é possível julgar irregulares as respectivas contas ordinárias dos responsáveis.
Importante ressaltar que, dada a apuração da irregularidade no âmbito do TC Processo 021.643/2014-8, em que foi oportunizado aos responsáveis o direito ao contraditório, que foram apresentadas suas alegações de defesa, e que foram negadas, conforme Acórdão 1824/2018-TCU-Plenário, relator ministro Walton Alencar Rodrigues, não se faz necessário chamar em audiência o Sr. Marcus Pereira Aucélio para que apresente novamente suas alegações de defesa. Assim, prescinde-se de nova audiência, conforme entendimento da Súmula 288 deste Tribunal. 
Ademais, já houve sanção ao referido gestor em virtude das irregularidades narradas, conforme multa aplicada ao supracitado responsável no Acórdão 2575/2016-TCU-Plenário, sendo assim suficiente propor pelo julgamento irregular de suas contas, sem aplicação de multa, levando-se em conta o princípio do ne bis in idem, ou da vedação à dupla sanção pelo mesmo ato irregular.
O Sr. Amo Hugo Augustin Filho era secretário do Tesouro Nacional no exercício de 2013, e as irregularidades foram atribuídas à sua responsabilidade nos autos do processo em questão, e suas razões foram explicitadas nos trechos retirados do voto do ministro relator. Sendo assim, o referido gestor foi punido por meio de deliberação contida no Acórdão 2575/2016-TCU-Plenário com multa e inabilitação para o exercício de cargo em comissão ou função de confiança no âmbito da Administração Pública Federal pelo prazo de oito anos.
Contudo, como os TC Processo 003.365/2017-4 (item III.2) e TC Processo 010.173/2015-3 (item III.3) , mencionados anteriormente, estão pendentes de decisões definitivas, propõe-se manter o sobrestamento do julgamento desse gestor até a conclusão dos referidos processos, respeitando assim o disposto no Acórdão 1281/2018-TCU-Plenário, no qual ficou decidido que, em processo de contas ordinárias, deve-se avaliar toda a gestão, de modo que os atos reputados irregulares em processo de fiscalização sejam mensurados frente à totalidade dos atos praticados no exercício, objetivando com isso a formulação de juízo sobre a regularidade ou irregularidade da gestão. 
A Representação retro mencionada ensejou o sobrestamento do julgamento das presentes contas. Dada a conclusão do julgamento dos recursos que possuíam o condão de afetar o mérito das contas dos responsáveis, propõe-se retirar o sobrestamento do julgamento dos responsáveis arrolados na peça 3, com exceção dos Srs. Amo Hugo Augustin Filho, Líscio Fábio de Brasil Camargo, Paulo Fontoura Valle, Otávio Ladeira de Medeiros e Eduardo Coutinho Guerra, cujo sobrestamento deve ser mantido, em virtude dos TC Processo 003.365/2017-4 e TC Processo 010.173/2015-3, processos ainda em julgamento, conforme detalhado nos itens III.2 e III.3, respectivamente. Assim, propõe-se o sobrestamento do julgamento das contas desses responsáveis até que seja proferida decisão definitiva no âmbito dos dois processos, sem prejuízo do prosseguimento do processo com relação aos demais responsáveis.
IV. Cumprimento da determinação contida no item 9.6 do Acórdão 2.029/2011
O Memorando 157/2017-Segecex (peça 12) encaminhou Nota Técnica da STN acerca de dificuldades operacionais encontradas para o cumprimento da determinação contida no item 9.6 do Acórdão 2029/2011-TCU-Plenário, de relatoria do ministro André Luís de Carvalho. Trata-se de decisão proferida no âmbito do TC Processo 012.908/2010-0, monitoramento do Acórdão 2280/2008-TCU-Plenário prolatado pelo Plenário desta Corte de Contas no âmbito do TC Processo 026.827/2007-0, que cuidou de auditoria de conformidade no Banco do Brasil S/A, no Banco Central do Brasil - Bacen, no Banco Nacional de Desenvolvimento Econômico e Social - BNDES, no Ministério do Desenvolvimento Agrário - MDA, na STN e no Instituto Nacional de Colonização e Reforma Agrária - Incra, com vistas a avaliar a regularidade do processo de solicitação, repasse, concessão e uso dos recursos do Pronaf, além da concessão da Declaração de Aptidão ao Pronaf - DAP, pelos agentes responsáveis, conforme transcrito abaixo:
9.6. determinar à Secretaria do Tesouro Nacional que, de posse das informações enviadas pelo Banco Central do Brasil, tratadas nos subitens 2.1.1, 2.1.2, 2.1.3, 2.1.4, 2.5.2 e 2.1.6 do Relatório, adote as medidas necessárias no intuito de obter a devolução em dobro dos valores subvencionados, como determina a Seção 1, capítulo 10, do MCR, e o art. 6º da Lei nº 8.427, de 27 de maior de 1992, e informe as providências adotadas ao Tribunal, no prazo de 90 (noventa) dias;
Tal determinação se estende ao item 9.4 do Acórdão 952/2016-TCU-Plenário de relatoria do ministro-substituto Augusto Sherman, que também se transcreve abaixo com a inclusão do item 9.3 para a devida contextualização:
9.3. determinar ao Banco Central do Brasil que, de posse dos resultados enviados pelo MDA nos termos do item 9.2, no prazo de sessenta dias, promova a desclassificação dos créditos concedidos indevidamente, encaminhando as informações à Secretaria do Tesouro Nacional, para as providências cabíveis, e informe as medidas adotadas ao Tribunal no mesmo prazo;
9.4. determinar à Secretaria do Tesouro Nacional que, de posse das informações enviadas pelo Banco Central do Brasil nos termos do item 9.3, no prazo de sessenta dias, adote as medidas necessárias com o intuito de obter a devolução em dobro dos valores subvencionados, como determina a Seção 1, capítulo 10, do MCR, e o art. 6º da Lei 8.427, de 27 de maior de 1992, e informe as providências adotadas ao Tribunal no mesmo prazo;
Em decisão exarada no Acórdão 2689/2012-TCU-Plenário, de relatoria do ministro André Luís de Carvalho, determinou-se à STN, no item 9.5, que informasse no relatório de gestão do próximo exercício (2013) as providências adotadas no intuito de dar cumprimento ao item 9.6 do Acórdão 2029/2011-TCU-Plenáriolenário. Dessa forma, o supracitado Memorando (peça 12) encaminhou a referida Nota Técnica da STN para análise no âmbito das presentes contas, solicitando que após exame da matéria fosse dado conhecimento à Secex-PI de forma a subsidiar a análise do TC Processo 000.040/2016-9, bem como para verificar o cumprimento do Acórdão 952/2016, de relatoria do ministro Augusto Sherman.
O relatório de gestão da STN de 2013 (peça 7, p. 162-163) trouxe, de forma sucinta, justificativa para o não cumprimento do item 9.6 do Acórdão 2029/2011-TCU-Plenáriolenário, conforme transcrito abaixo:
A respeito do assunto, o Banco Central do Brasil - BACEN comunicou à STN, por meio do Ofício nº 219/2013 - CBC/Derop, de 01/03/2013, as medidas tomadas em relação às operações contratadas indevidamente ao amparo do Programa Nacional de Fortalecimento da Agricultura Familiar (Pronaf) com base em Declarações de Aptidão ao Pronaf (DAP) canceladas pela Secretaria da Agricultura Familiar do Ministério do Desenvolvimento Agrário - SAF/MDA. No entanto, o processo não está encerrado no âmbito do BACEN, uma vez que persistem discussões internas a respeito de aspectos técnicos e jurídicos. 
Portanto, ainda não recebemos do BACEN as informações quanto à desclassificação das operações do crédito rural decorrente das Declarações de Aptidão ao Pronaf - DAP inválidas. Sem as informações do BACEN não é possível cumprir o determinado no item 9.6 do referido Acórdão. 
Em complemento aos argumentos utilizados no relatório de gestão, a Nota Técnica 39/2016/Gerag/Copec/Supof/STN/MF-DF (peça 14) encaminhada ao TCU em sede do monitoramento do item 9.6 do Acórdão 2029/2011-TCU-Plenáriolenáro (TC Processo 012.908/2010-0) apresentou justificativas acerca do não cumprimento. Segundo a Nota, em março de 2013 o Bacen teria informado que identificou 13.942 operações do Pronaf contratadas indevidamente (peça 19) , e teria enviado ofício as instituições envolvidas com prazo de 30 dias para desclassificarem as operações.
A STN então teria emitido ofícios as instituições para que identificassem valores pagos sob a forma de subvenção dessas operações pela STN, e solicitou a devolução em dobro, conforme a determinação do acórdão supracitado. Entretanto, as instituições apresentaram questionamentos quanto a procedimentos de desclassificação e de devolução da subvenção. O setor responsável do Banco do Brasil, por exemplo, teria informado que só daria andamento depois de respondidos seus questionamentos (peça 20, p. 3) , em que a instituição financeira afirma que o responsável por devolver o valor seria o infrator, e não a instituição, que não concorreu com o fato motivador das desclassificações.
Em reunião entre STN, Bacen e o então Ministério do Desenvolvimento Agrário (MDA) , Bacen apresentou muitos questionamentos das instituições financeiras envolvidas, se comprometendo, na ocasião, a responder ao Bancoob, Sicredi e Banco do Brasil. Entre junho e agosto de 2013, a STN afirmou que o Bacen, ao ser indagado pela secretaria acerca dos resultados, pediu prazo entre 60 e 90 dias. Novamente, em novembro de 2013 (passados aproximadamente três meses) , o Bacen afirmou não ter concluído os trabalhos, visto que se tratava de assunto abrangente e não pacificado, e que estava em elaboração consulta à Procuradoria-Geral do Banco Central acerca do tema, e que após sessenta dias concluiria o assunto. Outras solicitações de informações foram enviadas pela STN ao Bacen (março, julho e dezembro de 2014, e setembro de 2015 - peça 16) .
Apenas em agosto de 2016 o Bacen se pronunciou (peça 22) , esclarecendo que a desclassificação dos financiamentos contratados irregularmente no âmbito do Pronaf consistiriam na reclassificação de eventual saldo existente das operações para a adequada rubrica contábil, com consequentes ajustes nas Exigibilidades e no status das operações no Sistema de Operações do Crédito Rural e do Proagro (Sicor) , e que a desclassificação possui rito próprio e independente das providências de cobrança da devolução em dobro de eventuais subvenções recebidas.
Ademais, ainda segundo a STN, o Bacen alegou que, por envolver somente ajustes na Contabilidade e nas Exigibilidades das instituições financeiras envolvidas, a desclassificação alcançaria somente operações com saldo ativo e que a cobrança das subvenções deveria alcançar todas as operações. Conclui que seu papel no cumprimento do referido acórdão foi cumprido ao fornecer subsídios para a STN realizar a cobrança.
Em 6 de outubro de 2016, a STN alegou que encaminhou ofícios a todas as instituições financeiras envolvidas, de acordo com informação encaminhada pelo Bacen com os registros das operações identificadas como contratadas indevidamente com a utilização de Declaração de Aptidão ao Pronaf (DAP) inválidas, solicitando a identificação de valores pagos pelo Tesouro Nacional sob a forma de subvenção econômica em todas as operações listadas. Em suma, as instituições informaram a existência de baixos valores nas operações identificadas, operações já prescritas e informações não encontradas. Em alguns casos, houve ausência de resposta. 
Tendo em vista que, de acordo com o Bacen, o processo de cobrança não depende da desclassificação das operações e que as informações necessárias para a cobrança são as que o Bacen enviou, a STN argumenta ter feito consulta à Procuradoria-Geral da Fazenda Nacional questionando, em síntese, a quem cabe realizar a devolução dos valores identificados, se a instituição financeira tem competência para exigir devolução em dobro do infrator, se haveria necessidade de contratação desse tipo de serviço, se seria necessária regulamentação adicional para os procedimentos envolvidos e se a STN poderia cobrar as instituições financeiras, se fossem consideradas responsáveis pelas operações indevidas.
Em resposta à consulta, a PGFN, por meio do Parecer PGFN/CAF/1651/2016, esclareceu, em suma, que há a necessidade de se identificar a culpabilidade da conduta, que pode ser da instituição financeira ou do beneficiário do crédito e que as instituições financeiras possuem papel fundamental na fiscalização afeta a operações de crédito dessa natureza, visto que o Bacen obriga a instituição a realizar fiscalização direta nos financiamentos do Pronaf (Manual do Crédito Rural, e art. 10 da Lei 4829/1985) . Ademais, estabeleceu que há competência da STN para cobrar os valores devidos, conforme o item 9.6 do Acórdão 2029/2011-TCU-Plenáriolenário, e que a Secretaria deve instaurar Processo Administrativo de Cobrança. Caso não seja pago, deve então o órgão remeter as informações do processo administrativo à Advocacia-Geral da União (AGU) .
Por fim, a Nota Técnica da STN 39/2016/GERAG/COPEC/SUPOF/STN (peça 14) encaminhou os seguintes questionamentos ao TCU: compete a STN (ente responsável por cobrança em dobro) ou ao Bacen (ente fiscalizador) instaurar processo administrativo no sentido de definir a culpabilidade no tocante à irregularidade envolvendo as DAP's?
A análise da matéria ocorre no âmbito do TC Processo 012.908/2010-0, e ainda carece de pacificação. Houve oposição de embargos de declaração pela STN em face da deliberação contida no item 9.6 do Acórdão 2029/2011-TCU-Plenáriolenário, devido a existência de divergências em relação às competências dos órgãos envolvidos nas determinações do sobredito acórdão, mormente, no que se refere ao órgão/entidade competente para reconhecer as irregularidades de aplicação e/ou ocorrência de desvio de crédito subvencionado e da aplicação da penalidade prevista no art. 6º da Lei 8.427/1992. Assim, a Unidade Técnica do TCU solicitou a manifestação da AGU e, após análise, propôs alteração do item 9.6 do Acórdão 2.029/2011 para passar a incumbir o Bacen da responsabilidade de instaurar o devido procedimento administrativo para a aplicação das correspondentes sanções diante de irregularidades e desvios dos recursos, conforme apurado. Ademais, propôs ainda o acréscimo do item 9.6-A ao aludido Acórdão para que a STN passasse a promover as medidas para as correspondentes cobranças.
Entretanto, o ministro Relator André Luís de Carvalho determinou, após reunião técnica com os envolvidos, o sobrestamento do andamento dos embargos até que seja realizado ciclo de reuniões técnicas com a eventual participação de representantes do Bacen, da STN, da Advocacia-Geral da União, do Ministério da Agricultura, da Casa Civil da Presidência da República e da Procuradoria-Geral da Fazenda Nacional, além de integrantes da Semag e da assessoria do ministro relator, para discorrer sobre possíveis dificuldades no cumprimento do referido acórdão (peça 191 do TC Processo 012.908/2010-0) .
No presente processo de contas em análise, observou-se que  a despeito das dificuldades operacionais da STN, as medidas necessárias e viáveis, durante o exercício de 2013, foram tomadas para o devido cumprimento da determinação constante do item 9.6 do Acórdão 2029/2011-TCU-Plenáriolenário e 9.4 do Acórdão 952/2016-TCU-Plenário, que não foi possível por fatores externos às competências dos gestores da STN. Dessa forma, o tema não impacta nas contas dos gestores envolvidos, que, no exercício ora analisado, demonstraram atuar com a finalidade de cumprir as determinações e ressarcir os cofres públicos. As supracitadas determinações ainda carecem de cumprimento, em virtude de assuntos não pacificados quanto as competências para exercer a cobrança e a responsabilidade de ressarcir o erário que ainda suscitavam a época. Entretanto, não há óbice ao acompanhamento da matéria em processos de contas de exercícios subsequentes.
V. Taxa de administração pela gestão do EURE
Segundo informações do Relatório de Gestão (peça 7, p. 243) , o Excedente Único de Riscos Extraordinários (EURE) foi criado pela Resolução de Diretoria IRB 306/73, de 31/7/1973, como uma faixa de cobertura que operava, na forma de resseguro de excedente de responsabilidade, acima das faixas automáticas (Consórcios e Contratos com o Exterior) para as operações de seguro contratadas no país. Sua finalidade, de acordo com o art. 5° e art. 6° do Decreto-Lei 073/66, era ampliar os limites de cobertura de resseguro para riscos vultosos, aumentando a capacidade de retenção de prêmios no país.
Por decisão do Instituto de Resseguros do Brasil (IRB) , em 1992 foi suspensa a colocação de novos riscos sob garantia do EURE e mantida apenas a gestão dos contratos remanescentes ativos até o fim das respectivas vigências.  Já ao final de 2010, após discussões técnicas entre a STN, a consultoria jurídica externa, a PGFN e a diretoria do IRB, houve o encerramento do EURE e a transferência dos seus ativos para o Tesouro Nacional, com assunção, por parte da STN, de eventuais responsabilidades atribuídas ao EURE. Segundo consta do Relatório de Auditoria da CGU (peça 4, p. 15) , o ativo financeiro do EURE em dezembro de 2010 era estimado em R$ 761 milhões. Nesse momento, houve também a dedução de taxa de administração em favor do IRB pelo acompanhamento da carteira de operações remanescentes entre 1992 e 2010, no valor aproximado de R$ 81 milhões.
Cabe destacar que entre 1992 e 2010 não houve receitas de prêmio ao EURE, principal fonte de receita do IRB pela sua administração. Apenas em 2012 uma parcela do prêmio em atraso relativa à cobertura securitária oferecida a equipamentos das Usinas Angra II e III estocados durante o período 03/01/2010 e 30/11/2010 foi paga ao IRB.
Em 2013, conforme informa a STN em seu Relatório de Gestão (peça 7, p. 243) , não havia nenhuma operação ativa, além de não haver nenhuma estrutura ou operação vinculada ao EURE por parte da secretaria. Ademais, não havia também provisão ou reservas constituídas para a honra de obrigações atribuídas ao EURE.
Entretanto, a CGU apontou que o pagamento da taxa de administração, retido no ato de transferência do ativo do EURE à STN conforme mencionado nos parágrafos acima, ocorreu com base em termos e condições insubsistentes, já que não havia previsão legal, normativa ou contratual, e ocorreu sem evidência de contrapartida proporcional de serviços (peça 4, p. 20) . A controladoria aponta que o valor a título de taxa de administração foi estabelecido com base no percentual de 0,45% aplicado ao Patrimônio Líquido do EURE verificado no último dia de cada ano, entre 1992 a 2010, atualizado pela taxa SELIC até a data do repasse do saldo (peça 4, p. 16) . 
Segundo consta no relatório de auditoria da CGU referente ao processo de contas da STN do exercício de 2012 (TC Processo 023.294/2013-2, peça 	3, p. 64-65, relator ministro Bruno Dantas) , o parâmetro de razoabilidade utilizado pela STN para concordar com os termos apresentados pelo administrador do fundo foi uma análise comparativa dos percentuais pagos na gestão operacional de três subprogramas do Programa Minha Casa, Minha Vida - 0,67% do Fundo de Desenvolvimento Social (FDS) , 0,50% do Programa Nacional de Habitação Urbana (PNHU) , e 0,50% do Programa Nacional de Habitação Rural (PNHR) . 
Entretanto, a CGU apontou que os casos referenciados estariam contemplados, em primeiro plano, por previsão clara e estabelecida em lei que versa sobre o pagamento de taxa de administração, como também sobre a definição do seu patamar. Além disso, têm como fato gerador a realização de operações típicas e ativas configurando situação completamente distinta daquela que permeava o EURE. Ademais, apontou que: não havia previsão legal ou normativa para seu pagamento; a única operação que remanesceu vigente, sob amparo do EURE, a partir de 1992, residia no compromisso firmado com a Usina de Angra III, em que houve pagamento de prêmio, conforme descrito anteriormente; haveria a necessidade de se identificar com clareza a efetiva prestação de serviços, sua precificação e a subsistência de motivo para seu ressarcimento; e o ativo financeiro do EURE estava integralmente aplicado em fundo de investimento do Banco do Brasil administrados pela instituição financeira, que recebia remuneração pertinente (TC Processo 023.294/2013-2, peça 	3, p. 66-68) . 
Dessa forma, a CGU fez as seguintes recomendações à STN (TC Processo 023.294/2013-2, peça 	3, p. 78) :
Promover a revisão do ato administrativo que determinou o pagamento de "taxa de administração" ao IRB no patamar de "0,45% a.a", revogando-se essas duas condições.
Pugnar pela devolução ao Tesouro Nacional dos valores pagos ao IRB a título de taxa de administração, assegurando-se a manutenção do seu valor real mediante a aplicação de índice de correção razoável sobre os valores originais.
Implementar, na forma descrita nos fatos que compuseram a presente constatação, as providências que se fizerem cabíveis para apuração de custos incorridos pelo IRB em razão de serviços que tenha efetivamente realizado, face suas responsabilidades com ativo do EURE/GGF entre 1992 e 2010 e, se for o caso, proceder ao seu devido ressarcimento, assegurando-se a manutenção do seu valor real mediante a aplicação do mesmo índice de correção previsto na Recomendação 02. 
Com fulcro na presente constatação, se for o caso, solicitar orientação da PGFN para conduzir eventuais controvérsias de natureza jurídica que eventualmente venham a ser motivadas.
Em monitoramento da CGU realizado no Relatório de Auditoria referente às contas do exercício de 2013 (peça 4, p. 21) , a STN se manifestou informando que expediu ofício em 23/9/2013 ao IRB determinando a imediata devolução à Conta Única do Tesouro Nacional do valor recebido a título de taxa de administração do EURE, com as devidas correções. Ainda, encaminhou ofício em novembro do mesmo ano ao IRB detalhando a operacionalização da devolução dos valores pagos. Em outra frente, a STN encaminhou à secretaria executiva do Ministério da Fazenda a proposta de criação de grupo de trabalho para apurar os custos incorridos pelo IRB na gestão do EURE entre 1992 e 2010, para então viabilizar o adequado ressarcimento.
O referido grupo de trabalho, segundo consta na manifestação da STN, foi instituído pela Portaria MF 23 de 14/01/2014 e, em reunião realizada em maio de 2014, os representantes da secretaria teriam sido informados que o IRB estava contratando empresas especializadas para elaborar parecer jurídico acerca da previsão legal ou normativa para o pagamento da taxa de administração em análise ou para o ressarcimento das despesas incorridas no processo mediante indenização, e para realizar perícia contábil para levantamento dos serviços prestados na gestão do EURE entre 1992 e 2010. Assim, foi proposta prorrogação de prazo para conclusão dos trabalhos do grupo de trabalho por mais 180 dias. Ademais, em atendimento à recomendação 4 da CGU, a STN informou ter sido realizada, pelo citado grupo de trabalho, solicitação por orientação da PGFN para sanar controvérsias jurídicas acerca dos valores devidos (peça 4, p. 22) .
Assim, a CGU entendeu como "em atendimento" as primeiras 3 recomendações, e como "atendida" a última. No mesmo encaminhamento, entende-se, para efeito de julgamento das contas dos gestores da STN envolvidos nos fatos narrados, que não foram identificados atos que possam macular as referidas contas, visto que as providências adotadas pela instituição foram no sentido de promover o ressarcimento dos valores pagos a título de taxa de administração do EURE ao IRB pelo período de gestão entre 1992 e 2010, de apurar os custos incorridos pelo IRB pela referida gestão do EURE e de sanar eventuais controvérsias de natureza jurídica na matéria com solicitação de orientação da PGFN. 
Apenas para efeitos de histórico da matéria, apresenta-se a seguir os desdobramentos do apontamento feito pela CGU, ressaltando-se que estes não possuem efeitos sobre as contas dos gestores da STN no exercício de 2013, conforme explicado no parágrafo anterior, sem prejuízo de acompanhamento das medidas adotadas pela STN nas contas dos exercícios subsequentes.
Na prestação de contas da STN referente ao exercício de 2015, a CGU apresentou, em seu Relatório de Auditoria (TC 029.876/2016/8, peça 3, p. 50) , as conclusões do grupo de trabalho, instituído no âmbito do Ministério da Fazenda conforme mencionado anteriormente, as quais se resumem em ressarcimento de despesas incorridas pelo IRB com relação à gestão do EURE entre 1992 e 2010, caso a União Federal e o IRB acatem a referida tese, com a devida devolução da diferença entre o valor retido pelo IRB em 27/12/2010 (R$ 81.166.599,45) e as despesas efetivamente incorridas e sustentadas pelo IRB (R$ 26.130.968,64) , com recursos próprios, conforme perícia contábil realizada, descapitalizado pela taxa SELIC até 27/12/2010, com as devidas correções. Porém o grupo de trabalho destacou que não houve consenso, entre os representantes do IRB e os da STN em relação ao valor remanescente da taxa de administração retida, visto que o instituto entende ser devido o valor retido em dezembro de 2010.
Nessa esteira, a PGFN entendeu não haver previsão legal ou normativa para o pagamento de valores a título de taxa de administração e que não caberia qualquer ressarcimento ao IRB pelas despesas incorridas no processo de gestão do EURE de 1992 a 2010, visto que a remuneração recebida pela empresa, quando da concessão da cobertura, fundada no valor do prêmio, remunerava as atividades dela decorrentes até a extinção do contrato (TC 029.876/2016/8, peça 3, p. 52) .
Em sequência, a CGU expediu as seguintes recomendações:
Recomendação 01: Implementar medidas administrativas e judiciais para efetivar a restituição ao Erário dos valores que foram pagos ao IRB Brasil RE em dezembro de 2010, de forma insubsistente, a título de taxa de administração, em face da gestão do EURE.
Recomendação 02: Encaminhar a matéria para a Corregedoria do MF para ciência e avaliação das medidas cabíveis com relação à apuração de responsabilidade pelo ato que originou o pagamento indevido de taxa de administração ao IRB Brasil RE, realizado em dezembro de 2010, tendo em vista a manifestação expressa no Ofício 228/2010/GEFUP/COFIS/SUBSEC2/STN/MF/DF, de 29/12/2010, bem como eventuais prejuízos ao Erário.
Por fim, no processo de contas da STN referente ao exercício de 2016, a CGU apontou, em seu Relatório de Auditoria (TC Processo 025.533/2018-5, peça 4, p. 5, relator ministro Aroldo Cedraz) , que foram canceladas as referidas recomendações, dados os procedimentos administrativos e judiciais de cobrança adotados pela STN, sem prejuízo de monitoramento das ações em exercícios subsequentes.
VI. Avaliação do planejamento de ação, dos resultados quantitativos e qualitativos da gestão e da execução orçamentária e financeira
O Relatório de Gestão (peça 7, p. 21) apresenta os Objetivos Estratégicos traçados para o período entre 2012 e 2014 na STN. São doze objetivos finalísticos que buscam, em suma, um resultado nominal sustentável e melhoria do gasto público, contribuir para formulação da política de financiamento, fomentar mercado de capitais e de títulos públicos federais, aperfeiçoar a contabilidade e estatísticas fiscais do setor público e harmonizar práticas e procedimentos contábeis e da LRF, minimizar custos da Dívida Pública Federal a um nível prudente de risco, contribuir para equilíbrio fiscal de estados e munícipios, mitigar riscos fiscais, 	otimizar gestão de haveres e aprimorar o arcabouço normativo das transferências da União e operações de crédito.
Adicionalmente, há ainda cinco objetivos de gestão de processos internos, dentre os quais consta, inclusive, a consolidação de uma cultura de formulação da estratégia da STN, como também o aprimoramento da governança de TI, o aumento de transparência da STN, o desenvolvimento de pessoal, e aplicação de inovação, gestão de riscos e de processos para melhorar o desempenho organizacional.
Com relação ao alcance global das metas, o próprio relatório apresenta um resultado mediano, visto que apenas 8% das metas foram concluídas, e 41% delas estavam, ao final do exercício, em nível crítico ou em alerta (peça 7, p. 29) . Nota-se, portanto, que há fragilidades no processo de planejamento para o alcance de resultados e atingimento dos objetivos estratégicos previamente elaborados, embora não haja, nos autos, elementos suficientes para avaliar a adequação das metas e indicadores propostos, ficando dessa forma limitada a avaliação sobre o planejamento da ação e dos resultados quantitativos e qualitativos da STN.
Cabe ressaltar aqui que o referido relatório de gestão traz, em seu item 2.2 (peça 7, p. 27-101) , a Programação Orçamentária e Financeira e os Resultados Alcançados subdividido por macroprocessos do órgão. Cada subdivisão apresenta, de forma não padronizada, um relato que sintetiza as principais ações executadas no exercício e informações adicionais, que variam entre cada um dos macroprocessos acerca da execução física e financeira de tais ações. Não há, dessa forma, uma avaliação consolidada acerca da gestão da STN como Unidade Prestadora de Contas acerca de seu desempenho nesse item. Visto que foram promovidas alterações significativas na forma de apresentação do relatório de gestão das unidades jurisdicionadas do TCU nos últimos anos, como a adoção do Relatório de Gestão na forma de Relato Integrado, não cabe a proposição de alterações no sentido de dar maior transparência ao item em análise nos futuros relatórios de gestão do órgão. 
VII. Avaliação da gestão de pessoas e da terceirização de mão de obra		
O Relatório de Gestão aponta a existência de 698 servidores efetivos em sua estrutura organizacional. Desses, 665 são de carreira vinculada ao órgão, 28 são requisitados de outros órgãos e esferas, um é servidor de carreira em exercício descentralizado e quatro são servidores sem vínculo. Nota-se uma redução de dezesseis servidores em relação ao exercício anterior (TC Processo 023.294/2013-2) . Ainda, o relatório registra noventa servidores cedidos, seis afastados e oito em licença remunerada. Importante ressaltar que em item relativo ao cumprimento de objetivos estratégicos, a STN salientou o inadequado quantitativo de servidores frente à complexidade dos desafios enfrentados pelas áreas para justificar o baixo alcance das metas propostas (peça 7, p. 29) . 
Quanto ao assunto, a CGU apontou a ausência de estudo para determinar o adequado dimensionamento da força de trabalho da STN e propôs a realização de tal estudo no que diz respeito ao quantitativo, composição e perfil, impacto das vacâncias, bem como quanto à definição de estratégias e ações que se fazem necessárias para viabilizar o alcance de suas necessidades (peça 4, p. 34) .  Nesse sentido, a STN alegou estar em desenvolvimento metodologia de dimensionamento da força de trabalho, embora com limitações a sua conclusão. Na análise da CGU, a recomendação estava em atendimento. Considera-se suficiente tal recomendação, sem prejuízo de acompanhamento na análise das contas dos exercícios futuros.
CONCLUSÃO
A análise das ocorrências descritas na seção "Exame Técnico", item III.5, permitiu definir a responsabilidade dos Srs. Amo Hugo Augustin Filho e Marcus Pereira Aucélio pelos atos de gestão inquinados, que consistiram, em síntese, em atraso do repasse a instituições financeiras públicas e privadas de verbas destinadas ao pagamento de despesas de responsabilidade do governo federal. Dessa forma, para o Sr. Marcus Pereira Aucélio, propõe-se que suas contas sejam julgadas irregulares com base na rejeição das alegações de defesa prolatada no Acórdão 1824/2018-TCU-Plenário, uma vez que não foram suficientes para sanear as irregularidades a ele atribuídas, e na sanção aplicada no Acórdão 2575/2016-TCU-Plenário. Quanto ao Sr. Amo Hugo Augustin Filho, em que pese também ter sido responsabilizado no mesmo processo, propõe-se que suas contas permaneçam sobrestadas em virtude da maior amplitude de sua gestão, Secretário do Tesouro Nacional, e por dois importantes processos ainda estarem pendentes de julgamento definitivo, os TC Processo 003.365/2017-4 e TC Processo 010.173/2015-3. 
Considerando a análise realizada e a opinião da CGU, propõe-se julgar regulares as contas dos Srs. Lindemberg de Lima Bezerra, , Viviane Aparecida da Silva Varga, Manuel Augusto Alves Silva, Paulo José dos Reis Souza, Edélcio de Oliveira, Cleber Ubiratan de Oliveira, Fabiana Magalhães Almeida Rodopoulos, Renato Pontes Dias, Márcio Leão Coelho, Éride Machado Bueno Bomtempo, e Leandro Giacomazzo dando-lhes quitação plena, nos termos dos artigos 16, inciso I, e 17 da Lei 8.443/1992, c/c o artigo 207 do Regimento Interno do TCU, uma vez que suas contas lograram demonstrar a exatidão dos demonstrativos contábeis, a legalidade, a legitimidade, a economicidade, a eficácia, a eficiência e a efetividade de suas gestões. 
	Considerando a análise realizada no item III.4, propõe-se julgar regulares com ressalva as contas do (s) Sr. Gilvan da Silva Dantas, dando-lhes quitação, nos termos dos artigos 16, inciso II, e 18 da Lei 8.443/1992, c/c o artigo 208 do Regimento Interno do TCU, em face das impropriedades verificadas em sua gestão. 
Cabe registrar que os fatores motivadores das ressalvas do responsável consistiram nas ressalvas em relação às informações patrimoniais, orçamentárias e financeiras apontadas no Parecer Prévio sobre as Contas do  Presidente da República referente ao ano de 2013 (TC Processo 005.956/2014-5, Acórdão 1338/2014-TCU-Plenário) , dado que competia ao responsável elencado no parágrafo anterior, Subsecretário de Contabilidade Pública à época, supervisionar a contabilização dos atos e fatos de gestão orçamentária, financeira e patrimonial da União, articular-se com os órgãos setoriais do Sistema de Contabilidade Federal para dar cumprimento das normas contábeis pertinentes à execução orçamentária, financeira e patrimonial, e elaborar e divulgar as demonstrações contábeis consolidadas da União e demais relatórios destinados a compor a prestação de contas anual do Presidente da República, conforme Regimento Interno da STN (Portaria MF 244/2012, art. 10°, incisos III, V e VIII) . 
Ademais, consideram-se suficientes as recomendações emanadas no processo que tratou do Parecer Prévio sobre as Contas do Presidente da República (TC Processo 005.956/2014-5) . Tampouco faz-se necessário dar ciência ao órgão das referidas impropriedades, visto que já foram comunicadas quando da emissão do Acórdão 1338/2014-TCU-Plenário, que aprovou o Parecer.
	Tendo em vista que as ocorrências constantes do item III.2 e III.3 se relacionam à matéria examinada nos TC Processo 003.365/2017-4 e TC Processo 010.173/2015-3, respectivamente, ainda não apreciados conclusivamente por esta Corte de Contas, cujo desfecho pode afetar o mérito das contas dos Srs. Amo Hugo Augustin Filho, Líscio Fábio de Brasil Camargo, Paulo Fontoura Valle, Otávio Ladeira de Medeiros e Eduardo Coutinho Guerra, propõe-se o sobrestamento do julgamento das contas desses responsáveis até que seja proferida decisão definitiva no âmbito daqueles processos.
Por fim, cumpre dar ciência da análise realizada no item V à SecexAgroAmbiental de forma a subsidiar a análise do TC Processo 000.040/2016-9, bem como para verificar o cumprimento do Acórdão 952/2016, em atendimento ao Memorando 157/2017-Segecex (peça 12) .
2.	O representante do Ministério Público junto ao Tribunal de Contas da União (TCU) anui à proposta encaminhada pela Semag (peça 39) :
Cuidam os autos de processo de contas anuais da Secretaria do Tesouro Nacional (STN) , relativo ao exercício de 2013.
Conforme informação constante na instrução precedente (peça 35) , produzida na Secretaria de Macroavaliação Governamental (Semag) , o processo contempla, além das contas da STN, as contas do Fundo Excedente Único de Riscos Extraordinários (EURE) de forma consolidada.
Após minuciosa análise dos elementos constantes nos autos, as conclusões da Semag foram as seguintes:
"106. A análise das ocorrências descritas na seção "Exame Técnico", item III.5, permitiu definir a responsabilidade dos Srs. Amo Hugo Augustin Filho e Marcus Pereira Aucélio pelos atos de gestão inquinados, que consistiram, em síntese, em atraso do repasse a instituições financeiras públicas e privadas de verbas destinadas ao pagamento de despesas de responsabilidade do governo federal. Dessa forma, para o Sr. Marcus Pereira Aucélio, propõe-se que suas contas sejam julgadas irregulares com base na rejeição das alegações de defesa prolatada no Acórdão 1824/2018-TCU-Plenário, uma vez que não foram suficientes para sanear as irregularidades a ele atribuídas, e na sanção aplicada no Acórdão 2575/2016-TCU-Plenário. Quanto ao Sr. Amo Hugo Augustin Filho, em que pese também ter sido responsabilizado no mesmo processo, propõe-se que suas contas permaneçam sobrestadas em virtude da maior amplitude de sua gestão, Secretário do Tesouro Nacional, e por dois importantes processos ainda estarem pendentes de julgamento definitivo, os TC Processo 003.365/2017-4 e TC Processo 010.173/2015-3. 
107. Considerando a análise realizada e a opinião da CGU, propõe-se julgar regulares as contas dos Srs. Lindemberg de Lima Bezerra, , Viviane Aparecida da Silva Varga, Manuel Augusto Alves Silva, Paulo José dos Reis Souza, Edélcio de Oliveira, Cleber Ubiratan de Oliveira, Fabiana Magalhães Almeida Rodopoulos, Renato Pontes Dias, Márcio Leão Coelho, Éride Machado Bueno Bomtempo, e Leandro Giacomazzo dando-lhes quitação plena, nos termos dos artigos 16, inciso I, e 17 da Lei 8.443/1992, c/c o artigo 207 do Regimento Interno do TCU, uma vez que suas contas lograram demonstrar a exatidão dos demonstrativos contábeis, a legalidade, a legitimidade, a economicidade, a eficácia, a eficiência e a efetividade de suas gestões. 
108. Considerando a análise realizada no item III.4, propõe-se julgar regulares com ressalva as contas do (s) Sr. Gilvan da Silva Dantas, dando-lhes quitação, nos termos dos artigos 16, inciso II, e 18 da Lei 8.443/1992, c/c o artigo 208 do Regimento Interno do TCU, em face das impropriedades verificadas em sua gestão. 
109. Cabe registrar que os fatores motivadores das ressalvas do responsável consistiram nas ressalvas em relação às informações patrimoniais, orçamentárias e financeiras apontadas no Parecer Prévio sobre as Contas do  Presidente da República referente ao ano de 2013 (TC Processo 005.956/2014-5, Acórdão 1338/2014-TCU-Plenário) , dado que competia ao responsável elencado no parágrafo anterior, Subsecretário de Contabilidade Pública à época, supervisionar a contabilização dos atos e fatos de gestão orçamentária, financeira e patrimonial da União, articular-se com os órgãos setoriais do Sistema de Contabilidade Federal para dar cumprimento das normas contábeis pertinentes à execução orçamentária, financeira e patrimonial, e elaborar e divulgar as demonstrações contábeis consolidadas da União e demais relatórios destinados a compor a prestação de contas anual do Presidente da República, conforme Regimento Interno da STN (Portaria MF 244/2012, art. 10°, incisos III, V e VIII) . 
110. Ademais, consideram-se suficientes as recomendações emanadas no processo que tratou do Parecer Prévio sobre as Contas do Presidente da República (TC Processo 005.956/2014-5) . Tampouco faz-se necessário dar ciência ao órgão das referidas impropriedades, visto que já foram comunicadas quando da emissão do Acórdão 1338/2014-TCU-Plenário, que aprovou o Parecer.
111. Tendo em vista que as ocorrências constantes do item III.2 e III.3 se relacionam à matéria examinada nos TC Processo 003.365/2017-4 e TC Processo 010.173/2015-3, respectivamente, ainda não apreciados conclusivamente por esta Corte de Contas, cujo desfecho pode afetar o mérito das contas dos Srs. Amo Hugo Augustin Filho, Líscio Fábio de Brasil Camargo, Paulo Fontoura Valle, Otávio Ladeira de Medeiros e Eduardo Coutinho Guerra, propõe-se o sobrestamento do julgamento das contas desses responsáveis até que seja proferida decisão definitiva no âmbito daqueles processos.
112. Por fim, cumpre dar ciência da análise realizada no item V à SecexAgroAmbiental de forma a subsidiar a análise do TC Processo 000.040/2016-9, bem como para verificar o cumprimento do Acórdão 952/2016, em atendimento ao Memorando 157/2017-Segecex (peça 12) ." (não sublinhado no original) 
II
O Ministério Público de Contas manifesta-se de acordo com as conclusões da unidade técnica e entende oportuno destacar os seguintes pontos.
Conforme registrou a instrução precedente no item III.5 do exame técnico, as irregularidades nos atos de gestão dos srs. Arno Hugo Augustin Filho e Marcus Pereira Aucélio, no exercício de 2013, envolveram o significativo montante de R$ 13,878 bilhões.
O Acórdão 2575/2016-TCU-Plenário fixou multa aos Srs. Arno Hugo Augustin Filho e Marcus Pereira Aucélio e, ao considerar graves as infrações cometidas pelo primeiro, inabilitou-o para o exercício de cargo em comissão ou função de confiança no âmbito da Administração Pública Federal pelo prazo de oito anos, o que foi mantido pelo Acórdão 1824/2018-TCU-Plenário.
Na ocasião, o Voto do ministro relator José Mucio Monteiro (peça 495, p. 7 do TC Processo 021.643/2014-8) esclareceu sobre as responsabilidades inerentes aos gestores da Secretaria do Tesouro Nacional, relativas à não realização do repasse dos recursos para que os ministérios setoriais efetuassem o pagamento à Caixa.
Também conforme foi proposto na instrução precedente, desnecessário chamar em audiência o sr. Marcus Pereira Aucélio para que apresente novamente suas alegações de defesa, uma vez que, mediante a apuração da irregularidade ocorrida no âmbito do TC Processo 021.643/2014-8, já foi conferida oportunidade aos responsáveis para o pleno exercício do direito ao contraditório, sendo que o Acórdão 1824/2018-TCU-Plenário (Relator Ministro Walton Alencar Rodrigues) , em seu item 9.2., negou provimento aos pedidos de reexame interpostos por Marcus Pereira Aucélio, Aldemir Bendine, Guido Mantega, Luciano Galvão Coutinho e Arno Hugo Augustin Filho. 
Considerando que já houve sanção ao referido gestor em virtude das irregularidades narradas, conforme multa aplicada ao responsável no Acórdão 2575/2016-TCU-Plenário, suficiente o julgamento pela irregularidade de suas contas, sem aplicação de multa.
Na mesma linha, mostra-se razoável o entendimento da unidade instrutiva em relação ao sr. Arno Hugo Augustin Filho. Como os processos TC Processo 003.365/2017-4 e TC Processo 010.173/2015-3 estão pendentes de decisões definitivas, cabível a manutenção do sobrestamento do julgamento das contas desse gestor até a conclusão dos referidos processos.
III
Em face do que restou apurado nos autos, manifesta-se o Ministério Público de Contas de acordo com a proposta oferecida pela unidade técnica, abaixo reproduzida:
"a) retirar o sobrestamento do julgamento das contas em virtude de decisão definitiva no âmbito do TC Processo 021.643/2014-8.
b) com fundamento nos arts. 1º, inciso I, 16, inciso III, alínea da Lei 8.443/1992 c/c os arts. 19, parágrafo único, e 23, inciso III, da mesma lei, e com arts. 1º, inciso I, e 209, inciso II, do Regimento Interno, que sejam julgadas irregulares as contas do Sr. Marcus Pereira Aucélio, CPF XXX.486.601-XX, Subsecretário de Política Fiscal da Secretaria do Tesouro Nacional, dada sua responsabilidade pelo atraso do repasse a instituições financeiras públicas e privadas de verbas destinadas ao pagamento de despesas de responsabilidade do governo federal, tendo base na rejeição das alegações de defesa prolatada no Acórdão 1824/2018-TCU-Plenário, uma vez que não foram suficientes para sanear as irregularidades a ele atribuídas, e na sanção aplicada no Acórdão 2575/2016-TCU-Plenário.;
c) com fundamento nos arts. 1º, inciso I, 16, inciso II, 18 e 23, inciso II, da Lei 8.443/1992, c/c os arts. 1º, inciso I, 208 e 214, inciso II, do Regimento Interno, que sejam julgadas regulares com ressalva as contas do responsável a seguir, dando-lhe quitação:
1) Sr. Gilvan da Silva Dantas, CPF XXX.672.741-XX, Subsecretário de Contabilidade Pública da Secretaria do Tesouro Nacional, em face das ressalvas em relação às informações patrimoniais, orçamentárias e financeiras apontadas no Parecer Prévio sobre as Contas do Presidente da República (TC Processo 005.956/2014-5, Acórdão 1338/2014-TCU-Plenário) , dado que era de sua competência supervisionar a contabilização dos atos e fatos de gestão orçamentária, financeira e patrimonial da União, articular-se com os órgãos setoriais do Sistema de Contabilidade Federal para dar cumprimento das normas contábeis pertinentes à execução orçamentária, financeira e patrimonial, e elaborar e divulgar as demonstrações contábeis consolidadas da União e demais relatórios destinados a compor a prestação de contas anual do Presidente da República, conforme Regimento Interno da STN (Portaria MF 244/2012, art. 10°, incisos III, V e VIII) ;
d) com fundamento nos arts. 1º, inciso I, 16, inciso I, 17 e 23, inciso I, da Lei 8.443/1992 c/c os arts. 1º, inciso I, 207 e 214, inciso I, do Regimento Interno, que sejam julgadas regulares as contas dos Srs.  Lindemberg de Lima Bezerra, CPF XXX.413.760-XX, Viviane Aparecida da Silva Varga, CPF XXX.009.376-XX, Manuel Augusto Alves Silva, CPF XXX.887.241-XX, Paulo José dos Reis Souza, CPF XXX.424.306-XX, Edélcio de Oliveira, CPF XXX.874.466-XX, Cleber Ubiratan de Oliveira, CPF XXX.953.366-XX, Fabiana Magalhães Almeida Rodopoulos, CPF XXX.867.841-XX, Renato Pontes Dias, CPF XXX.186.531-XX, Márcio Leão Coelho, CPF XXX.773.881-XX, Éride Machado Bueno Bomtempo, CPF XXX.613.031-XX, Leandro Giacomazzo, CPF XXX.222.241-XX, dando-lhes quitação plena;
e) determinar, nos termos dos arts. 10, § 1º, e 11 da Lei 8.443/1992 c/c os arts. 157 e 201, § 1º, do Regimento Interno/TCU, o sobrestamento do julgamento das contas dos Srs. Arno Hugo Augustin Filho, CPF XXX.327.680-XX, Líscio Fábio de Brasil Camargo, CPF XXX.557.686-XX, Paulo Fontoura Valle, CPF XXX.652.571-XX, Otávio Ladeira de Medeiros, CPF XXX.675.548-XX, Eduardo Coutinho Guerra, CPF XXX.000.681-XX, até que seja proferida decisão definitiva no âmbito dos TC Processo 003.365/2017-4 e TC Processo 010.173/2015-3.
f) dar ciência do acórdão que vier a ser proferido, assim como do relatório e do voto que o fundamentarem, à SecexAgroAmbiental de forma a subsidiar a análise do TC Processo 000.040/2016-9, bem como para verificar o cumprimento do Acórdão 952/2016, de acordo com a análise realizada no item V, em atendimento ao Memorando 157/2017-Segecex.
g) dar ciência do acórdão que vier a ser proferido, assim como do relatório e do voto que o fundamentarem, a Secretaria do Tesouro Nacional do Ministério da Economia."
                 
           É o Relatório.

Allan Lúcio Sathler, representando a Secretaria do Tesouro Nacional

Procurador Júlio Marcelo de Oliveira

PRESTAÇÃO DE CONTAS. LIBERAÇÃO DO SOBRESTAMENTO DAS CONTAS. CONTAS REGULARES, REGULARES COM RESSALVA E IRREGULARES DE DIVERSOS RESPONSÁVEIS. CIÊNCIA. ARQUIVAMENTO.

PRESTAÇÃO DE CONTAS (PC)

Inicialmente, registro que atuo nos presentes autos por força do art. 152 do Regimento Interno do TCU (RI/TCU) .
2.	Trata-se de processo de prestação de contas anuais, exercício de 2013, de forma consolidada, da Secretaria do Tesouro Nacional (STN) e do Fundo Excedente Único de Riscos Extraordinários (Eure) , o qual esteve sobrestado até o julgamento do TC Processo 021.643/2014-8, atualmente de minha relatoria.
3.	Impende esclarecer que o TC Processo 021.643/2014-8 trata de representação do MPTCU, a qual indica descumprimento da Lei de Responsabilidade Fiscal (Lei Complementar 101/2000) relacionado a  atrasos nos repasses às instituições financeiras pertencentes ou controladas pelo Poder Público Federal, no período de 2012 e 2014, com o objetivo de pagar benefícios e/ou assistências sociais e subsídios de responsabilidade da União.
4.	Essa representação foi apreciada por meio Acórdão 2575/2016-TCU-Plenário (relator Ministro José Múcio Monteiro) e confirmada, em sede de pedido de reexame, pelo Acórdão 1824/2018-TCU-Plenário (relator Ministro Walton Alencar Rodrigues (voto vencido) , redator Ministro José Múcio Monteiro) .
5.	Nessa decisão, foi aplicada sanção pecuniária e de inabilitação, pelo prazo de oito anos, para o exercício de cargo em comissão e função de confiança na Administração Pública Federal a Arno Hugo Augustin Filho, então Secretário do Tesouro Nacional. Na mesma oportunidade, foi aplicada multa a Marcus Pereira Aucélio, então Subsecretário de Política Fiscal.
6.	A fim de rememorar a matéria tratada naqueles autos, registro que as sanções retro descritas foram aplicadas em face do descumprimento das normas vigentes relativas à realização de operações de crédito, o que resultou em manobra para que os bancos federais fossem transmudados em fontes de financiamento para a União.
7.	Em trecho do voto condutor do Acórdão 2575/2016-TCU-Plenário, o Ministro José Múcio Monteiro avalia a responsabilidade do Sr. Marcus Pereira Aucélio:
"16. O responsável Arno Augustin detinha efetivamente o poder de decisão e, por sinal, afirmou em nota técnica (Nota Técnica 6/2014/COFIN/SUPOF/STN/MF-DF, peça 232, p. 475/477) que era sua a palavra final sobre as liberações de recursos, assumindo a responsabilidade pelo ocorrido. 
17. Tal declaração, no entanto, não serve por si só para livrar de culpa outros agentes da STN, pois não tem o condão de suplantar as definições de alçada constantes do regimento interno do órgão, que atribui ao Subsecretário de Política Fiscal Marcus Pereira Aucélio, por exemplo, a formulação da política de financiamento da despesa pública, além das atividades inerentes aos Subsecretários da STN de assistir o Secretário relativamente aos atos administrativos e regulamentares da respectiva Subsecretaria, participar da definição de diretrizes e subsidiar o Secretário no exercício de suas funções, especialmente nos assuntos afetos à sua própria área de atuação, entre outras competências. 
18. Nesse contexto, e lembrando que cabia à Subsecretaria de Política Fiscal solicitar a liberação de recursos junto ao Secretário, resta patente a participação efetiva de Marcus Pereira Aucélio no processo de retenção dos repasses, bem como o seu conhecimento dos atrasos ocorridos e do seu caráter ilícito, motivo pelo qual a responsabilidade desse agente pela irregularidade não pode ser afastada."
8.	Nestes autos, em que as irregularidades destacadas envolveram ao valor aproximado de R$ 13,8 bilhões, foram analisados os atrasos nos repasses de valores destinados ao pagamento de despesas de responsabilidade da União, as chamadas "pedaladas fiscais", matéria da representação relatada no mencionado TC Processo 021.643/2014-8, os quais, como já se viu, violam dispositivos da Lei de Responsabilidade Fiscal (Lei Complementar 101/2000) e têm impacto nas metas fiscais da União no exercício de 2013. 
9.	Adicionalmente, a Semag analisou os possíveis impactos nas contas dos responsáveis acarretados pelo julgamento do TC Processo 010.173/2015-3 (relator Ministro Aroldo Cedraz) , do TC Processo 003.365/2017-4 e TC Processo 005.956/2014-5 (Parecer Prévio das Contas do Governo) , ambos de minha relatoria, e TC Processo 011.240/2014-8 (relator Ministro José Múcio Monteiro) .	
10.	 A Controladoria Geral da União (CGU) , ao examinar a gestão dos responsáveis, verificou: 
a)  necessidade de elaboração de indicador da economicidade dos preços praticados pela STN na negociação de títulos públicos;
b)  existência de procedimentos com alcance limitado no processo de análise da STN sobre Pedido de Verificação de Limites (PVL) apresentados por estados, Distrito Federal e municípios; descumprimento de prazos para análise dos PVLs e no envio de informações ao Bacen, e criticidades em transferir conhecimento às instituições financeiras; problemas no sistema de informática utilizado;
c)  ausência de estudos para a determinação de adequado dimensionamento da força de trabalho da STN;
d)  ineficiência e ineficácia na gestão financeira do Acordo de Cooperação Técnica (ACT) 06/024;
e)  falhas na elaboração e na atualização do Planejamento Estratégico de Tecnologia da informação; 
f)  não existência de uma Política de Segurança da Informação.
11.	Feitas as análises pertinentes, a Semag considera suficientes as determinações da CGU para sanar as irregularidades por ela apontadas e as feitas no Parecer Prévio das Contas do Governo (Acórdão 1338/2014-TCU-Plenário) , não sendo necessário dar ciência à STN.
12.	Dito isso, propõe julgar regulares as contas de Lindemberg de Lima Bezerra, Viviane Aparecida da Silva Varga, Manuel Augusto Alves Silva, Paulo José dos Reis Souza, Edélcio de Oliveira, Cleber Ubiratan de Oliveira, Fabiana Magalhães Almeida Rodopoulos, Renato Pontes Dias, Márcio Leão Coelho, Éride Machado Bueno Bomtempo e Leandro Giacomazzo. Propõe, ainda, a Semag julgar regulares com ressalva as contas de Gilvan da Silva Dantas e irregulares as contas de Marcus Pereira Aucélio.
13.	A unidade técnica pugna, ainda, pelo sobrestamento do julgamento das contas de Arno Hugo Augustin Filho, Liscio Fábio de Brasil Camargo, Paulo Fontoura Valle, Otávio Ladeira de Medeiros e Eduardo Coutinho Guerra até decisão definitiva do TCU nos processos TC Processo 010.173/2015-3 e do TC Processo 003.365/2017-4.
14.	Por fim, a unidade técnica propõe dar ciência do acórdão que vier a ser proferido, assim como do relatório e do voto que o fundamentarem, à SecexAgroAmbiental de forma a subsidiar a análise do TC Processo 000.040/2016-9 (relator Ministro Augusto Sherman) , bem como para verificar o cumprimento do Acórdão 952/2016, de acordo com a análise realizada no item V do relatório precedente, em atendimento ao Memorando 157/2017-Segecex.
15.	O representante do MPTCU, Procurador Júlio Marcelo de Oliveira, anui à proposta da unidade técnica.
***
16.	Ao iniciar o exame de mérito, acolho parcialmente as análises e conclusões da Semag, chanceladas pelo MPTCU, para divergir tão-somente quanto ao sobrestamento de contas proposto, conforme descrito no item 12 deste voto, pelas mesmas razões que expus, recentemente, no voto condutor do Acórdão 1899/2020-TCU-Plenário (TC Processo 030.154/2015-4) .
17.	De início, registro que a proposta da Semag, endossada pelo MPTCU, foi encaminhada ao meu Gabinete antes do julgamento definitivo do TC Processo 003.365/2017-4 e que a decisão do TCU no mencionado processo trouxe reflexo somente às contas de Arno Hugo Augustin Filho. 
18.	No aludido feito, os achados de auditoria de conformidade indicaram flagrante abuso na aplicação da excepcionalização prevista nas Portarias-MF 89/1997, 276/1997 e 306/2012, para conceder garantias da União a operações de crédito de estados e municípios com situação fiscal comprometida.
19.	Tendo em vista que as irregularidades apontadas na auditoria não foram elididas, por meio do Acórdão 2924/2018-TCU-Plenário (relator Ministro José Múcio Monteiro) , foi aplicada multa a Arno Hugo Augustin Filho, sanção essa confirmada em sede de pedido de reexame pelo Acórdão 972/2020-TCU-Plenário (Ministro Vital do Rêgo) .
20.	Em relação ao TC Processo 010.173/2015-3 (relator Ministro Aroldo Cedraz) , anoto que futura decisão definitiva nesse feito não traria reflexo, no caso vertente, sobre as contas, ora em exame, de Arno Hugo Augustin Filho, Liscio Fábio de Brasil Camargo, Paulo Fontoura Valle, Otávio Ladeira de Medeiros e Eduardo Coutinho Guerra.
21.	Assim sendo, o sobrestamento das contas proposto pela unidade instrutiva, in casu, mostra-se inadequado, visto que a decisão definitiva no TC Processo 010.173/2015-3 é irrelevante para o julgamento do presente processo. 
22.	Nesse cenário, as irregularidades apontadas nos TCs Processo 021.643/2014-8 e Processo 003.365/2017-4 são suficientes para macular a gestão de Arno Hugo Augustin Filho, podendo o TCU, desde já, julgar irregulares as suas contas pelos atos de gestão inquinados, que consistiram, em síntese, em atraso do repasse a instituições financeiras públicas e privadas de verbas destinadas ao pagamento de despesas de responsabilidade do governo federal no referido Acórdão 2575/2016-TCU-Plenário. 
23.	O TC Processo 010.173/2015-3 constitui representação formulada pelo MPTCU, cujo escopo é a verificação da regularidade dos empréstimos concedidos pelo Tesouro Nacional a instituições financeiras mediante a emissão direta de títulos públicos.
24.	No caso dos demais arrolados no referido processo, subsecretários de diversas áreas da STN, foram feitas duas operações de crédito com o BNDES e uma com o BASA como forma de financiar políticas públicas ou de ampliar a concessão de crédito.
25.	       Adicionalmente, consigno que não há proposta, no TC Processo 010.173/2015-3, de responsabilização de gestores, mas somente "de determinação para que o órgão competente se abstenha de realizar tais operações, bem como de fixação de prazo para devolução de recursos pelo BNDES aos cofres da União".
26.	        Por fim, as tais operações de crédito realizadas com o BNDES em 24/6/2014 e 16/12/2014 foram autorizadas, respectivamente, pela Lei 13.000/2014 e pela Medida Provisória 661/2014. A operação realizada com o BASA teve como fundamento autorização contida na Lei 12.712/2012. Tais normativos tiveram autorização do Ministro da Fazenda, à época, e de Procuradores da Fazenda Nacional.
27.	          Assim, mesmo que sobrevier a necessidade de apuração de responsabilidade dos gestores no âmbito do TC Processo 010.173/2015-3, a autorização do Ministro da Fazenda para a realização dessas operações remeteria a ocupantes de cargos de esferas superiores da administração pública.
28.	          Dessa forma, mostra-se pouco provável que os subsecretários possam eventualmente ser chamados a prestar esclarecimentos, uma vez que não há indícios de participação desses responsáveis na celebração dos contratos originados nas mencionadas operações de crédito. De outro lado, caso o Sr. Arno Hugo Augustin Filho seja chamado, como ocupante, à época dos fatos, do cargo mais alto da STN, para apresentar as suas razões de justificativa, a decisão do TCU nos autos do TC Processo 010.173/2015-3 não terá o condão de elidir as irregularidades de suas contas ou de agravar a sua situação.
29.	           Pelas razões expendidas, as contas dos Srs. Paulo Fontoura Valle, Otávio Ladeira de Medeiros e Eduardo Coutinho Guerra podem ser julgadas regulares.
30.	             No concernente às contas do Sr. Líscio Fábio de Brasil Camargo, Subsecretário de Assuntos Corporativos à época dos fatos, a unidade técnica entende que, após o levantamento do sobrestamento proposto, as suas contas deveriam ser julgadas regulares com ressalva, caso não houvesse agravantes que comprometessem a sua gestão quando da decisão do TC Processo 010.173/2015-3, questão superada nos parágrafos anteriores.
31.	              Remete-se a Semag ao TC Processo 011.240/2014-8 que "tratou de auditoria operacional realizada em 2014 com a finalidade de avaliar os controles gerais da Secretaria do Tesouro Nacional (STN) para gestão da dívida pública federal, bem como testar os principais controles de entrada, processamento e saída de dados dos aplicativos utilizados para tal propósito", como resumido por aquela unidade instrutiva. 
32.	        Por meio do Acórdão 491/2015-TCU-Plenário do TCU determinou e recomendou à STN diversas medidas para mitigar riscos operacionais de TI relacionados à gestão da dívida pública, em vista do descumprimento de normativos aplicáveis à Administração Pública Federal com o fito de estabelecer orientações, diretrizes, critérios e procedimentos relacionados à governança em Tecnologia da Informação. 
33.	         Em excerto da análise feita no relatório que antecede este voto, a unidade técnica assim se manifesta a respeito da responsabilização do Sr. Líscio Fábio de Brasil Camargo:
"33. [...]Tais impropriedades se consistem em fragilidades na gestão da STN que colocam em risco o cumprimento de objetivos do órgão, principalmente os afetos à gestão e processos internos (peça 7, p. 21) . Cumpre ressaltar a importância da integridade, segurança e bom funcionamento dos sistemas de informação da STN, como os envolvidos na gestão da dívida pública federal, visto serem essenciais para a continuidade do negócio.
34.	Consta de Nota Técnica Conjunta  - NTC 15/2015 CODIV/COSIS/COGER, encaminhada pela STN após ser proferido o Acórdão 491/2015-TCU-Plenário (TC Processo 011.240/2014-8 peça 102) , que apenas em fevereiro de 2014 foi editada a Portaria STN 65/2014 instituindo a Política de Segurança da Informação e Comunicações - POSIC/STN e o Comitê de Segurança da Informação e Comunicações da STN. Ainda, com a edição da Portaria STN 229/2015, ficou aprovado o Regimento Interno do Comitê de Segurança da Informação e Comunicações da STN. A Portaria STN 548/2014 indicou os representantes e suplentes para compor o Comitê de Segurança da Informação. As referidas Portarias foram assinadas pelo Subsecretário de Assuntos Corporativos nos exercícios envolvidos, inclusive no exercício de 2013, Sr. Líscio Fábio de Brasil Camargo.
[...]
37.	Nota-se, portanto, que as fragilidades apontadas poderiam ter sido atenuadas pela atuação tempestiva do Subsecretário de Assuntos Corporativos, a quem incumbia, conforme demonstrado acima, a instituição da Política de Segurança da Informação e Comunicações da STN e do Comitê de Segurança da Informação e Comunicações da STN, a indicação de representantes e suplentes e a aprovação do Regimento Interno do comitê retro mencionado. 
[...]
39.	A ausência de medidas necessárias quanto aos assuntos apontados nos parágrafos anteriores, e que foram adotadas apenas a partir de 2014, tornou as operações envolvidas com os sistemas de gestão da dívida pública federal mais vulneráveis a riscos de descontinuidade no exercício de 2013, visto não estarem em efetivo funcionamento medidas mitigadoras previstas em normativos federais que remontam a, pelo menos, 2008."
34.	           Diante dos fatos narrados, acolho as análises e conclusões da Semag no sentido de julgar as contas do Sr. Líscio Fábio de Brasil Camargo regulares com ressalva por adotar medidas mitigadoras  de riscos operacionais em TI, previstas em normativos federais, somente em 2014, tornando  as operações envolvidas com os sistemas de gestão da dívida pública federal mais vulneráveis a riscos de descontinuidade no exercício de 2013, conforme Nota Técnica Conjunta  - NTC 15/2015 CODIV/COSIS/COGER, inserta nos autos do TC Processo 011.240/2014-8 após a prolação do Acórdão 491/2015-TCU-Plenário.
35.	                    Reputo, por fim, como suficientes as recomendações expedidas pela CGU e no Acórdão 1338/2014-TCU-Plenário (Parecer Prévio das Contas do Presidente da República) para sanar as irregularidades e impropriedades identificadas nestes autos, sendo despiciendo dar ciência à STN.
36.	                    Impende ressaltar, por oportuno, conforme consignei  no voto condutor do Acórdão 1899/2020-TCU-Plenário (TC Processo 030.134/2015-4, prestação de contas da STN, exercício de 2014) , que foram adotadas providências, ainda que intempestivas, as quais levaram à cobrança administrativa e judicial dos valores referentes à devolução da taxa de administração pelo Eure ao IRB-Brasil Re, de acordo com o contido no TC Processo 025.533/2018-5 (relator Ministro Aroldo Cedraz) que cuida das contas da STN do exercício de 2016.
    Em face do exposto, Voto por que seja adotado o Acórdão que ora submeto ao escrutínio do Colegiado.
TCU, Sala das Sessões Ministro Luciano Brandão Alves de Souza, em 5 de agosto de 2020.
RAIMUNDO CARREIRO 
Relator